---
title: "Anomalías térmicas en Costa Rica"
subtitle: "Detecciones del sensor MODIS (MODIS_SP de NASA FIRMS) y área quemada (MCD64A1)"
author: "Organización Incendios Forestales"
date: today
lang: es
format:
  html:
    embed-resources: true
    toc: true
    toc-title: "Contenido"
    theme: cosmo
execute:
  echo: false
  warning: false
  message: false
---

```{r}
#| label: configuracion
library(targets)
almacen <- here::here("_targets")
tar_source(here::here("R"))
# Rótulos de esta plataforma; ver R/plataformas.R
etq <- etiquetas_plataforma("modis")
```

## Introducción

Este reporte presenta las anomalías térmicas (detecciones de fuego activo)
registradas por el sensor MODIS en el territorio continental de
**Costa Rica**. Los datos provienen del producto **MODIS_SP** (procesamiento
estándar) del sistema [FIRMS](https://firms.modaps.eosdis.nasa.gov/) de la
NASA, y el límite nacional se construye como la unión de las siete provincias
de la cartografía oficial 1:5000 del Instituto Geográfico Nacional, servida
por el [SNIT](https://www.snitcr.go.cr/).

El ámbito es **continental**: la Isla del Coco queda fuera del análisis. Su
actividad de fuego es prácticamente nula y de incluirla el rectángulo de
descarga se extendería sobre cientos de kilómetros de océano, donde los
sensores registran sobre todo barcos como anomalías térmicas nocturnas.

Existen tres reportes análogos, con los mismos productos y metodología,
basados en el sensor VIIRS (375 m): uno en la plataforma
[Suomi-NPP](../snpp/) (desde 2012), otro en [NOAA-20](../noaa20/) (desde 2018)
y otro en [NOAA-21](../noaa21/) (desde 2024). Las series de cada plataforma se
publican por separado y no deben sumarse: VIIRS detecta muchos más fuegos que
MODIS sobre el mismo territorio, y dos satélites observan más veces que uno,
así que unirlas produciría saltos artificiales —en 2012 y en 2018— que
reflejarían el instrumental disponible y no el régimen de fuego.

```{r}
#| label: datos
firms_pais <- tar_read(firms_pais_modis, store = almacen)
firms_mensual <- tar_read(firms_mensual_modis, store = almacen)
area_quemada_pais <- tar_read(area_quemada_pais_modis, store = almacen)
area_quemada_mensual <- tar_read(area_quemada_mensual_modis, store = almacen)
rango <- range(firms_pais$acq_date)
```

El período analizado va del **`r format(rango[1], "%d/%m/%Y")`** al
**`r format(rango[2], "%d/%m/%Y")`**, con un total de
**`r num_es(nrow(firms_pais), 0)`** detecciones dentro del país. El límite
nacional está delimitado a escala 1:5000, una precisión muy superior a la de
los píxeles MODIS (~1 km), así que el recorte no introduce error apreciable
por la geometría del límite; las detecciones descartadas por él son sobre
todo marinas (barcos) o de los países vecinos.

Una advertencia de interpretación que a escala nacional pesa más que en un
área protegida: una **anomalía térmica no es necesariamente un incendio
forestal**. El sensor registra cualquier fuente de calor suficientemente
intensa, y en Costa Rica eso incluye las quemas agrícolas (caña de azúcar,
pastos) y ocasionalmente fuentes industriales, además de los incendios de
vegetación.

## Mapa animado

Detecciones mensuales de anomalías térmicas; el color indica la potencia
radiativa del fuego (FRP).

![](`r file.path("..", tar_read(anim_gif_modis, store = almacen))`)

## Video resumen

Resumen mensual 2001--2026 en formato de video: detecciones de fuego activo
(MODIS) con su estela de los meses recientes y píxeles de área quemada
(MCD64A1), sobre el relieve del país teñido por la cobertura de la tierra
(WorldCover 2021). Los contadores muestran el acumulado desde 2001 y, debajo,
el mes en curso con sus valores, cada serie por separado: son magnitudes
complementarias y no sumables.

<video controls muted playsinline style="width: 100%; max-width: 720px;" src="`r file.path("..", tar_read(video_anomalias_modis, store = almacen))`"></video>

El cartel estático resume las dos series mensuales del video: los acumulados
arriba y, en paneles separados —son magnitudes complementarias y no
sumables—, las hectáreas quemadas y las detecciones por mes, con el mes
máximo de cada serie rotulado.

![](`r file.path("..", tar_read(cartel_resumen_modis, store = almacen))`){width=540}

## Mapa interactivo

A escala nacional el registro completo suma demasiadas detecciones para
mostrar cada una con su ficha, así que el mapa las divide en dos capas:

- **Los últimos 24 meses** —la ventana de monitoreo— con el deslizador
  temporal y una ficha por detección (pulse un punto para ver sus atributos,
  incluida la cobertura de la tierra dominante en su footprint).
- **El registro completo** como una capa de puntos ligera (WebGL), sin
  fichas, apagada al inicio: actívela desde el control de capas para ver el
  patrón espacial acumulado de todo el período.

El botón ⛶ de la esquina superior izquierda abre el mapa en pantalla
completa. Desde el control de capas pueden activarse además el área quemada
reciente (píxeles de MCD64A1, con su fecha de quema en el popup, filtrados
por el deslizador igual que las detecciones), la cobertura
([ESA WorldCover 2021](https://esa-worldcover.org/)) y las
áreas de conservación del SINAC.

```{r}
#| label: mapa-interactivo
pais_web <- tar_read(pais_web, store = almacen)
cobertura_mapa <- tar_read(cobertura_modis, store = almacen)
worldcover <- tar_read(archivos_worldcover, store = almacen)
bbox <- tar_read(bbox_descarga, store = almacen)
ac_web <- tar_read(ac_web, store = almacen)
crear_mapa_temporal(firms_pais, pais_web, cobertura_mapa, worldcover, bbox,
                    etq$etiqueta_quemas, ac_web,
                    quemas = area_quemada_pais)
```

## Área quemada (MCD64A1)

Las detecciones de fuego activo indican dónde había fuego al paso del
satélite; el producto complementario **MCD64A1** (MODIS, colección 6.1) mapea
el **área quemada**: para cada píxel de 500 m (~21,5 ha) registra el día en
que la superficie quedó marcada por el fuego, a partir del cambio persistente
de reflectancia. Aunque FIRMS lista este producto (`BA_MODIS`) y lo dibuja en
su visor, su API no lo entrega como datos, por lo que el pipeline lo descarga
del archivo original de la NASA (LP DAAC). Costa Rica cruza dos teselas de la
rejilla sinusoidal del producto (h09v07 y h09v08), de modo que cada mes
requiere dos gránulos. El producto se publica con uno o dos meses de rezago:
su serie puede terminar antes que la de detecciones.

Las estadísticas de las secciones siguientes presentan ambas magnitudes lado
a lado. **Limitación**: la unidad mínima de MCD64A1 es el píxel de 500 m —
quemas menores pueden no detectarse y la superficie reportada es la del píxel
completo, no la de la cicatriz interna—, por lo que las hectáreas son una
estimación gruesa, útil para comparar años y estaciones entre sí.

## Estadísticas

### Serie temporal mensual

Detecciones de fuego activo (arriba) y hectáreas quemadas (abajo), con el eje
temporal compartido: acerque con la rueda o arrastre una región para explorar
un período; pase el cursor sobre una barra para ver el detalle del mes.

Las dos series son complementarias y **no sumables**: las detecciones cuentan
eventos de fuego activo en el momento del sobrevuelo —un mismo incendio genera
muchas detecciones a lo largo de días—, mientras que el área quemada mide la
superficie que quedó marcada, contada una sola vez. Un mes con muchas
detecciones y pocas hectáreas sugiere fuegos recurrentes en poca superficie
(o fuegos menores que el píxel de 500 m); el caso inverso, una quema extensa
y rápida entre sobrevuelos.

```{r}
#| label: serie-interactiva
crear_comparacion_series(firms_mensual, area_quemada_mensual,
                         etq$etiqueta_ba, etq$pie_ambos)
```

### Climatología mensual (estacionalidad)

Promedios por mes calendario de ambas magnitudes. La concentración en la
estación seca (enero--abril) es el rasgo dominante del régimen de fuego
costarricense. El promedio de hectáreas de los meses más recientes puede
estar levemente subestimado por el rezago de publicación de MCD64A1.

```{r}
#| label: climatologia-interactiva
crear_climatologia_comparada(firms_mensual, area_quemada_mensual,
                             etq$etiqueta_ba, etq$pie_ambos)
```

### Resumen anual

Los años sin detecciones muestran el FRP en blanco (no hubo detecciones que
promediar); 0 hectáreas significa que MCD64A1 no marcó píxeles quemados ese
año.

```{r}
#| label: tabla-resumen
crear_tabla_resumen(firms_pais, etq$fuente_fig, etq$etiqueta_ba,
                    area_quemada_pais)
```

## Temporada de fuego

Los promedios mensuales describen la temporada típica; esta sección mide la
temporada de **cada año**. La unidad es el **año de fuego**, del 1 de
setiembre al 31 de agosto, nombrado por el año en que termina: se corta en
el mínimo de actividad (entre junio y octubre ocurre menos del 2 % de las
detecciones) para que ninguna temporada quede partida, y contiene enteras
tanto la época seca del Pacífico que describe el IMN (diciembre a abril)
como la temporada de incendios que define el SINAC (enero a mayo,
«pudiéndose adelantar o postergar dependiendo del comportamiento
climático»). El año de fuego 2024 contiene, así, la temporada 2024 del
SINAC.

Para cada año se calcula el **inicio** (`INI`) y el **fin** (`FIN`) de la
temporada observada como los primeros días en que la suma acumulada de
detecciones alcanza el 10 % y el 90 % del total anual, y la **longitud**
(`LON`) como los días entre ambos. Al depender de fracciones del total y no
del conteo, la longitud es insensible a los cambios de detectabilidad de la
serie MODIS (los años 2001 y 2002 con solo Terra; la deriva de las horas de
paso desde 2020). Solo cuentan las detecciones de **vegetación** (columna
`type` de FIRMS igual a 0 o ausente); volcanes y fuentes estáticas se
apartan porque producen «temporadas» todo el año. Las definiciones
completas y su sustento están en el
[README](https://github.com/incendios-forestales/anomalias-termicas-costarica#año-de-fuego-e-índices-anuales).

```{r}
#| label: temporada
temporada <- tar_read(temporada_modis, store = almacen)
tipos <- tar_read(tipos_modis, store = almacen)
tp <- ayudantes_temporada(temporada)
```

![](`r file.path("..", tar_read(fig_temporada_modis, store = almacen))`)

En los **`r tp$n_confiables` años completos** (`r tp$anios_confiables[1]` a
`r tp$anios_confiables[2]`, sin reservas de lectura) la temporada dura en
promedio **`r tp$lon_media` días**, entre los `r tp$lon_min` de
`r tp$anio_lon_min` y los `r tp$lon_max` de `r tp$anio_lon_max`. La mediana
del inicio cae el `r tp$ini_mediana` y la del fin el `r tp$fin_mediana`. El
inicio más temprano fue el `r tp$ini_mas_temprano` y el más tardío el
`r tp$ini_mas_tardio`; el fin más temprano, el `r tp$fin_mas_temprano`, y el
más tardío, el `r tp$fin_mas_tardio`.

Los años en gris tienen alguna reserva: el año de fuego 2001 es **parcial**
(la serie empieza en enero de 2001 y le faltan setiembre a diciembre de
2000), igual que el año de fuego recién iniciado; un año es **provisional**
cuando parte de sus días proviene del procesamiento en tiempo casi real, que
la NASA refina al reprocesarlo a estándar (hoy, los meses posteriores a
`r fecha_es(max(tar_read(rangos_modis, store = almacen)$fin[tar_read(rangos_modis, store = almacen)$nivel == "SP"]))`);
y un año con menos de `r TEMPORADA_MIN_DETECCIONES` detecciones tiene fechas
que dependen de un puñado de días.

```{r}
#| label: tabla-temporada
crear_tabla_temporada(temporada, etq$fuente_fig)
```

La tabla completa, con las fechas y las marcas por año, está disponible como
[CSV](`r file.path("..", tar_read(tabla_temporada_modis, store = almacen))`).

### Detecciones excluidas por tipo de fuente

FIRMS clasifica cada detección del procesamiento estándar por tipo de
fuente: vegetación, volcán activo (Turrialba, Poás, Rincón de la Vieja),
otra fuente estática en tierra (típicamente industrial) o mar. En el
registro MODIS hay **`r num_es(sum(tipos$excluidas), 0)`** detecciones de
los tres últimos tipos, que las series mensuales y los mapas de este reporte
sí incluyen (son anomalías térmicas en sentido amplio) pero los índices de
temporada apartan. La cola en tiempo casi real no trae el campo, de modo que
sus detecciones (*sin tipo*) cuentan como vegetación y en el año provisional
pueden colarse fuentes que el procesamiento estándar sí etiquetaría.

```{r}
#| label: tabla-tipos
crear_tabla_tipos(tipos, etq$fuente_fig)
```

Disponible también como
[CSV](`r file.path("..", tar_read(tabla_tipos_modis, store = almacen))`).

## Detecciones por área de conservación

A escala nacional interesa no solo cuándo ocurre el fuego sino dónde. La
unidad de desagregación es el **área de conservación**: la división con que
el [SINAC](https://www.sinac.go.cr/) administra el territorio (y gestiona el
fuego). Cada detección se asigna al área de conservación donde cae su punto;
cada píxel de área quemada, a la del centroide del píxel. Las pocas
detecciones que no caen en ninguna —desajustes de borde entre la capa del
SINAC y el límite IGN 1:5000, típicamente en la línea de costa— se agrupan
como *Sin asignar*.

```{r}
#| label: ac
ac_detecciones <- tar_read(ac_detecciones_modis, store = almacen)
ac_quemas <- tar_read(ac_quemas_modis, store = almacen)
crear_grafico_ac(ac_detecciones, ac_quemas, etq$pie_ambos, interactivo = TRUE)
```

```{r}
#| label: tabla-ac
crear_tabla_ac(ac_detecciones, ac_quemas, etq$fuente_fig, etq$etiqueta_ba)
```

La distribución por año y área de conservación está disponible como
[CSV](`r file.path("..", tar_read(tabla_ac_modis, store = almacen))`).

## Cobertura de la tierra

Cada detección MODIS corresponde a un píxel de ~1 km (mayor fuera del nadir),
por lo que la cobertura se caracteriza sobre el *footprint* completo de la
detección (una elipse con las dimensiones reales del píxel, columnas
`scan` × `track`) y no sobre el punto exacto. El gráfico muestra cuántas
detecciones tienen cada clase de [ESA WorldCover 2021](https://esa-worldcover.org/)
(10 m) como cobertura dominante de su footprint.

**Limitación**: WorldCover describe la cobertura de 2021, mientras que el
registro de detecciones abarca 2001–2026; los cambios de cobertura en ese
período no están representados.

```{r}
#| label: composicion
paisaje <- tar_read(paisaje_pais, store = almacen)
cobertura <- tar_read(cobertura_modis, store = almacen)
cobertura_quemas <- tar_read(cobertura_quemas_modis, store = almacen)
humedales_detecciones <- tar_read(humedales_detecciones_modis, store = almacen)
humedales_quemas <- tar_read(humedales_quemas_modis, store = almacen)
ayud <- ayudantes_cobertura(paisaje, cobertura, cobertura_quemas)
```

El contraste con la composición del paisaje es informativo: según WorldCover
el país es **`r ayud$pct_paisaje("Bosque")` %** bosque y
**`r ayud$pct_paisaje("Pastizal")` %** pastizal, pero solo el
**`r ayud$pct_dominante("Bosque")` %** de las detecciones tiene bosque como
clase dominante de su footprint, frente al
**`r ayud$pct_dominante("Pastizal")` %** con pastizal. El fuego está
sobrerrepresentado en la vegetación herbácea y los cultivos, y
subrepresentado en el bosque.

Cada barra se divide además según la detección caiga o no dentro de un
humedal del [Registro Nacional de Humedales](https://geos1pne.sirefor.go.cr/wfs)
del SINAC (actualización 2016–2018 del Inventario Nacional de Humedales). El
humedal no es un tipo de vegetación que compita con *pastizal* o *bosque*,
sino una condición del sitio: las capas del SINAC inventarían rasgos
específicos y no cubren todo el territorio, por lo que no pueden sustituir a
WorldCover como clasificación exhaustiva, pero sí complementarla.

```{r}
#| label: cobertura-interactiva
crear_grafico_cobertura(cobertura, humedales_detecciones, etq$pie_cobertura,
                        interactivo = TRUE)
```

El gráfico gemelo muestra las **hectáreas quemadas** según la clase dominante
del píxel MCD64A1. Aquí la clase se asigna al píxel de 500 m completo —no a un
footprint elíptico— y aplica la misma limitación de la foto fija de 2021.

```{r}
#| label: cobertura-quemas-interactiva
crear_grafico_cobertura_quemas(cobertura_quemas, humedales_quemas,
                               etq$pie_cobertura_ba, interactivo = TRUE)
```

### Contraste con el Registro Nacional de Humedales

WorldCover es un producto global y clasifica como *pastizal* buena parte de
la vegetación herbácea inundable del país (las marismas del Tempisque, los
humedales del Caribe norte). El contraste con el registro de humedales
permite distinguir cuánto del fuego "en pastizal" ocurre en realidad en
humedales estacionales.

```{r}
#| label: tabla-contraste
crear_tabla_contraste(cobertura, humedales_detecciones,
                      cobertura_quemas, humedales_quemas)
```

Las dos últimas columnas extienden el contraste al área quemada: hectáreas
por clase dominante del píxel y qué porcentaje de esas hectáreas cae dentro
de un humedal registrado.

```{r}
#| label: hallazgo-humedales
hh <- resumen_hallazgo_humedales(cobertura, humedales_detecciones)
```

De las **`r num_es(hh$n, 0)`** detecciones cuyo footprint domina el
*pastizal* de WorldCover, el **`r hh$pct_en_humedal` %** cae dentro de un
humedal registrado (con un **`r hh$pct_footprint` %** del footprint cubierto
por humedal, en promedio). El polígono del registro que más detecciones
concentra es *`r hh$poligono_nombre`*, con `r num_es(hh$poligono_n, 0)`.

**Advertencia sobre la clase de humedal**: el registro asigna una sola clase
por polígono. La columna `clase_hum` describe el tipo de humedal *como
sitio* y no la cobertura en cada punto de su extensión, de modo que el cruce
es concluyente para responder si las detecciones ocurren en humedal, pero no
para determinar qué tipo de vegetación se quemó; para eso siguen siendo
preferibles los productos con detalle espacial fino.

## El episodio del humedal Catalina, mayo de 2026 {#sec-evento}

```{r}
#| label: evento
ev <- resumen_evento("catalina_2026", firms_pais, firms_mensual,
                     area_quemada_pais, cobertura, humedales_detecciones)
ev_ba <- cobertura_ba_evento("catalina_2026", area_quemada_mensual)
ev_nivel <- nivel_evento("catalina_2026",
                         tar_read(rangos_modis, store = almacen))
e <- ev$evento
```

Casi todo lo que este reporte mide carece de contraparte en tierra: nadie
levantó un inventario de las quemas de 2004 para comparar. El episodio de
mayo de 2026 en el humedal Catalina (Parque Nacional Palo Verde, cuenca baja
del Tempisque) es la excepción, y por eso merece una sección propia. El
`r fecha_es(e$ignicion)` la caída de un rayo encendió el interior del
humedal, y una semana después `r e$fuente_medio` reportaba, con cifras del
`r e$fuente_cifra`, que el fuego había afectado
**cerca de `r format(e$ha_oficial, big.mark = " ")` hectáreas**
([nota del `r fecha_es(e$fuente_fecha)`](`r e$fuente_url`)). El combustible
principal fue la `r e$combustible`, una planta invasora que arde incluso sobre
el agua. Hay entonces una fecha de ignición, una causa y una superficie
oficial: tres cosas con las que auditar los productos satelitales.

**Lo que vio esta plataforma.** MODIS registró **`r ev$n` detecciones** en la
ventana del evento, en `r ev$n_dias` días, del
`r fecha_es(ev$primera, con_anio = FALSE)` al `r fecha_es(ev$ultima)` —el fuego
apareció en las imágenes `r ev$latencia_prosa` después de la ignición
reportada—, con una potencia radiativa acumulada de
`r num_es(ev$frp_total, 0)` MW y un máximo de `r num_es(ev$frp_maximo)` MW en
un solo píxel.

![](`r file.path("..", tar_read(fig_evento_modis, store = almacen))`)

```{r}
#| label: evento-plataformas
ev_plat <- resumen_evento_plataformas("catalina_2026", PLATAFORMAS$clave,
                                      almacen)
ev_viirs <- ev_plat[ev_plat$clave != "modis", ]

# La brecha con la cifra oficial se cuenta distinto según MCD64A1 haya
# publicado ya todos los meses del evento o no: mientras falten gránulos la
# cifra es parcial y hay que advertirlo (ver cobertura_ba_evento).
brecha_snpp <- num_es(ev_plat$veces_menos[ev_plat$clave == "snpp"])
prosa_brecha <- if (ev_ba$completa) paste0(
  "Con la cicatriz completa —", etq$etiqueta_ba, " ya publicó todos los ",
  "meses del evento— la brecha es de **", ev$veces_menos, " veces**; el ",
  "[reporte de Suomi-NPP](../snpp/), con VNP64A1, la sitúa en ", brecha_snpp,
  " veces."
) else paste0(
  "La cifra es además **parcial**: al generarse este reporte, ",
  etq$etiqueta_ba, " aún no había publicado el gránulo de ",
  meses_en_prosa(ev_ba$faltantes), ", de modo que solo cubre el arranque ",
  "del incendio. Aun así la brecha ya es de **", ev$veces_menos, " veces**, ",
  "y el [reporte de Suomi-NPP](../snpp/) —cuyo producto VNP64A1 sí cubre ",
  "los dos meses— la sitúa en ", brecha_snpp,
  " veces con la cicatriz completa."
)
```

Esas `r ev$n` detecciones son el dato más elocuente de esta sección, pero por
lo que **no** dicen. Los tres reportes VIIRS registran entre
`r min(ev_viirs$detecciones)` y `r max(ev_viirs$detecciones)` detecciones del
mismo incendio, en los mismos días y sobre el mismo humedal: entre
**`r round(min(ev_viirs$detecciones) / ev$n)` y
`r round(max(ev_viirs$detecciones) / ev$n)` veces más** que MODIS. La
diferencia no está en el fuego sino
en el instrumento. El píxel de ~1 km promedia la radiancia sobre una superficie
siete veces mayor que el de 375 m, de modo que un frente de llama que ocupa una
fracción del píxel eleva su temperatura aparente lo justo para pasar
desapercibido. **Un incendio de miles de hectáreas puede reducirse a un puñado
de píxeles en MODIS**, y ese es el argumento más concreto a favor de mantener
las cuatro plataformas en paralelo en lugar de confiar en la serie más larga.

**Dónde ardió.** El **`r ev$pct_sector` %** de las detecciones del episodio
tiene como polígono dominante el *`r e$sector`* del Registro Nacional de
Humedales, y el **`r ev$pct_clase` %** cae en footprints donde WorldCover ve
*`r tolower(ev$clase_objetivo)`*. Es un ejemplo concreto del hallazgo de la
sección anterior: parte del "pastizal" que arde en Costa Rica no es potrero
sino humedal estacional, y esta vez sabemos por la fuente periodística que lo
que ardió fue un typhal sobre agua.

**Lo que el área quemada no vio.** Para `r meses_en_prosa(ev$meses_quemas)`,
`r etq$etiqueta_ba` marca **`r ev$hectareas` hectáreas** quemadas en la zona
del evento, frente a las `r format(e$ha_oficial, big.mark = " ")` reportadas
oficialmente. `r prosa_brecha`

La explicación está en cómo funciona el producto. `r etq$etiqueta_ba` declara
quemado un píxel de 500 m cuando detecta un **cambio persistente de
reflectancia**, y una quema de *Typha* sobre lámina de agua no lo produce: la
vegetación emergente desaparece, el agua vuelve a dominar la señal y a las
pocas semanas la superficie se parece a lo que era antes. A eso se suma que el
píxel de 500 m no resuelve las cicatrices delgadas e interrumpidas que deja un
fuego que avanza entre canales. No es un defecto de este episodio sino el
comportamiento esperable del algoritmo en humedales, y advierte contra leer las
hectáreas de la tabla anual como una medida de la superficie realmente
afectada: **sirven para comparar años entre sí, no para responder cuántas
hectáreas se quemaron.**

**Nivel de procesamiento**: las detecciones del episodio provienen del
procesamiento en `r ev_nivel$prosa`, que se refina cuando la NASA lo reprocesa
a estándar, de modo que los conteos de esta sección pueden cambiar
retroactivamente.

## Fuentes de datos

- **NASA FIRMS** — Fire Information for Resource Management System,
  producto MODIS_SP (MODIS Collection 6.1, procesamiento estándar).
  <https://firms.modaps.eosdis.nasa.gov/>. Cita sugerida: NASA FIRMS,
  *MODIS Collection 6.1 Active Fire Detections*, DOI: 10.5067/FIRMS/MODIS/MCD14ML.
- **NASA LP DAAC** — producto de área quemada MCD64A1 v6.1 (MODIS
  Terra+Aqua, mensual, 500 m), descubierto vía el API CMR de Earthdata.
  Giglio, L., et al. (2021). *MCD64A1 MODIS/Terra+Aqua Burned Area Monthly
  L3 Global 500m SIN Grid V061*, DOI: 10.5067/MODIS/MCD64A1.061.
- **IGN / SNIT** — Instituto Geográfico Nacional, cartografía oficial
  1:5000: límite provincial (la unión de las siete provincias es el límite
  nacional del análisis), descargado del Sistema Nacional de Información
  Territorial. <https://www.snitcr.go.cr/>.
- **SINAC** — Sistema Nacional de Áreas de Conservación de Costa Rica.
  Capas de áreas de conservación y Registro Nacional de Humedales
  (actualización 2016–2018), descargadas de su servicio WFS.
  <https://geos1pne.sirefor.go.cr/wfs>.
- **ESA WorldCover** — mapa global de cobertura de la tierra 2021 a 10 m,
  v200. <https://esa-worldcover.org/>. Zanaga, D., et al. (2022).
  *ESA WorldCover 10 m 2021 v200*, DOI: 10.5281/zenodo.7254221.

El código de este análisis está disponible en
<https://github.com/incendios-forestales/anomalias-termicas-costarica>.
