---
title: "Anomalías térmicas en Costa Rica"
subtitle: "Detecciones del sensor MODIS (MODIS_SP de NASA FIRMS) y área quemada (MCD64A1)"
author: "Organización Incendios Forestales"
date: today
lang: es
format:
  html:
    embed-resources: true
    toc: true
    toc-title: "Contenido"
    theme: cosmo
execute:
  echo: false
  warning: false
  message: false
---

```{r}
#| label: configuracion
library(targets)
almacen <- here::here("_targets")
tar_source(here::here("R"))
# Rótulos de esta plataforma; ver R/plataformas.R
etq <- etiquetas_plataforma("modis")
```

## Introducción

Este reporte presenta las anomalías térmicas (detecciones de fuego activo)
registradas por el sensor MODIS en el territorio continental de
**Costa Rica**. Los datos provienen del producto **MODIS_SP** (procesamiento
estándar) del sistema [FIRMS](https://firms.modaps.eosdis.nasa.gov/) de la
NASA, y el límite nacional se construye como la unión de las siete provincias
de la cartografía oficial 1:5000 del Instituto Geográfico Nacional, servida
por el [SNIT](https://www.snitcr.go.cr/).

El ámbito es **continental**: la Isla del Coco queda fuera del análisis. Su
actividad de fuego es prácticamente nula y de incluirla el rectángulo de
descarga se extendería sobre cientos de kilómetros de océano, donde los
sensores registran sobre todo barcos como anomalías térmicas nocturnas.

Existen tres reportes análogos, con los mismos productos y metodología,
basados en el sensor VIIRS (375 m): uno en la plataforma
[Suomi-NPP](../snpp/) (desde 2012), otro en [NOAA-20](../noaa20/) (desde 2018)
y otro en [NOAA-21](../noaa21/) (desde 2024). Las series de cada plataforma se
publican por separado y no deben sumarse: VIIRS detecta muchos más fuegos que
MODIS sobre el mismo territorio, y dos satélites observan más veces que uno,
así que unirlas produciría saltos artificiales —en 2012 y en 2018— que
reflejarían el instrumental disponible y no el régimen de fuego.

```{r}
#| label: datos
firms_pais <- tar_read(firms_pais_modis, store = almacen)
firms_mensual <- tar_read(firms_mensual_modis, store = almacen)
area_quemada_pais <- tar_read(area_quemada_pais_modis, store = almacen)
area_quemada_mensual <- tar_read(area_quemada_mensual_modis, store = almacen)
rango <- range(firms_pais$acq_date)
```

El período analizado va del **`r format(rango[1], "%d/%m/%Y")`** al
**`r format(rango[2], "%d/%m/%Y")`**, con un total de
**`r num_es(nrow(firms_pais), 0)`** detecciones dentro del país. El límite
nacional está delimitado a escala 1:5000, una precisión muy superior a la de
los píxeles MODIS (~1 km), así que el recorte no introduce error apreciable
por la geometría del límite; las detecciones descartadas por él son sobre
todo marinas (barcos) o de los países vecinos.

Una advertencia de interpretación que a escala nacional pesa más que en un
área protegida: una **anomalía térmica no es necesariamente un incendio
forestal**. El sensor registra cualquier fuente de calor suficientemente
intensa, y en Costa Rica eso incluye las quemas agrícolas (caña de azúcar,
pastos) y ocasionalmente fuentes industriales, además de los incendios de
vegetación.

## Mapa animado

Detecciones mensuales de anomalías térmicas; el color indica la potencia
radiativa del fuego (FRP).

![](`r file.path("..", tar_read(anim_gif_modis, store = almacen))`)

## Video resumen

Resumen mensual 2001--2026 en formato de video: detecciones de fuego activo
(MODIS) con su estela de los meses recientes y píxeles de área quemada
(MCD64A1), sobre el relieve del país teñido por la cobertura de la tierra
(WorldCover 2021). Los contadores muestran el acumulado desde 2001 y, debajo,
el mes en curso con sus valores, cada serie por separado: son magnitudes
complementarias y no sumables.

<video controls muted playsinline style="width: 100%; max-width: 720px;" src="`r file.path("..", tar_read(video_anomalias_modis, store = almacen))`"></video>

El cartel estático resume las dos series mensuales del video: los acumulados
arriba y, en paneles separados —son magnitudes complementarias y no
sumables—, las hectáreas quemadas y las detecciones por mes, con el mes
máximo de cada serie rotulado.

![](`r file.path("..", tar_read(cartel_resumen_modis, store = almacen))`){width=540}

## Mapa interactivo

A escala nacional el registro completo suma demasiadas detecciones para
mostrar cada una con su ficha, así que el mapa las divide en dos capas:

- **Los últimos 24 meses** —la ventana de monitoreo— con el deslizador
  temporal y una ficha por detección (pulse un punto para ver sus atributos,
  incluida la cobertura de la tierra dominante en su footprint).
- **El registro completo** como una capa de puntos ligera (WebGL), sin
  fichas, apagada al inicio: actívela desde el control de capas para ver el
  patrón espacial acumulado de todo el período.

El botón ⛶ de la esquina superior izquierda abre el mapa en pantalla
completa. Desde el control de capas pueden activarse además el área quemada
reciente (píxeles de MCD64A1, con su fecha de quema en el popup, filtrados
por el deslizador igual que las detecciones), la cobertura
([ESA WorldCover 2021](https://esa-worldcover.org/)), las
áreas de conservación del SINAC y la temporada de fuego consolidada por
celda (ver la sección [Temporada de fuego](#temporada-de-fuego)).

```{r}
#| label: mapa-interactivo
pais_web <- tar_read(pais_web, store = almacen)
cobertura_mapa <- tar_read(cobertura_modis, store = almacen)
worldcover <- tar_read(archivos_worldcover, store = almacen)
bbox <- tar_read(bbox_descarga, store = almacen)
ac_web <- tar_read(ac_web, store = almacen)
celdas_mapa <- celdas_temporada_sf(tar_read(temporada_celdas_modis, store = almacen),
                                   tar_read(grilla_analisis, store = almacen),
                                   solo_con_fuego = TRUE)
crear_mapa_temporal(firms_pais, pais_web, cobertura_mapa, worldcover, bbox,
                    etq$etiqueta_quemas, ac_web,
                    quemas = area_quemada_pais,
                    celdas_temporada = celdas_mapa)
```

## Área quemada (MCD64A1)

Las detecciones de fuego activo indican dónde había fuego al paso del
satélite; el producto complementario **MCD64A1** (MODIS, colección 6.1) mapea
el **área quemada**: para cada píxel de 500 m (~21,5 ha) registra el día en
que la superficie quedó marcada por el fuego, a partir del cambio persistente
de reflectancia. Aunque FIRMS lista este producto (`BA_MODIS`) y lo dibuja en
su visor, su API no lo entrega como datos, por lo que el pipeline lo descarga
del archivo original de la NASA (LP DAAC). Costa Rica cruza dos teselas de la
rejilla sinusoidal del producto (h09v07 y h09v08), de modo que cada mes
requiere dos gránulos. El producto se publica con uno o dos meses de rezago:
su serie puede terminar antes que la de detecciones.

Las estadísticas de las secciones siguientes presentan ambas magnitudes lado
a lado. **Limitación**: la unidad mínima de MCD64A1 es el píxel de 500 m —
quemas menores pueden no detectarse y la superficie reportada es la del píxel
completo, no la de la cicatriz interna—, por lo que las hectáreas son una
estimación gruesa, útil para comparar años y estaciones entre sí.

## Estadísticas

### Serie temporal mensual

Detecciones de fuego activo (arriba) y hectáreas quemadas (abajo), con el eje
temporal compartido: acerque con la rueda o arrastre una región para explorar
un período; pase el cursor sobre una barra para ver el detalle del mes.

Las dos series son complementarias y **no sumables**: las detecciones cuentan
eventos de fuego activo en el momento del sobrevuelo —un mismo incendio genera
muchas detecciones a lo largo de días—, mientras que el área quemada mide la
superficie que quedó marcada, contada una sola vez. Un mes con muchas
detecciones y pocas hectáreas sugiere fuegos recurrentes en poca superficie
(o fuegos menores que el píxel de 500 m); el caso inverso, una quema extensa
y rápida entre sobrevuelos.

```{r}
#| label: serie-interactiva
crear_comparacion_series(firms_mensual, area_quemada_mensual,
                         etq$etiqueta_ba, etq$pie_ambos)
```

### Climatología mensual (estacionalidad)

Promedios por mes calendario de ambas magnitudes. La concentración en la
estación seca (enero--abril) es el rasgo dominante del régimen de fuego
costarricense. El promedio de hectáreas de los meses más recientes puede
estar levemente subestimado por el rezago de publicación de MCD64A1.

```{r}
#| label: climatologia-interactiva
crear_climatologia_comparada(firms_mensual, area_quemada_mensual,
                             etq$etiqueta_ba, etq$pie_ambos)
```

### Resumen anual

Los años sin detecciones muestran el FRP en blanco (no hubo detecciones que
promediar); 0 hectáreas significa que MCD64A1 no marcó píxeles quemados ese
año.

```{r}
#| label: tabla-resumen
crear_tabla_resumen(firms_pais, etq$fuente_fig, etq$etiqueta_ba,
                    area_quemada_pais)
```

## Temporada de fuego

Los promedios mensuales describen la temporada típica; esta sección mide la
temporada de **cada año**. La unidad es el **año de fuego**, del 1 de
setiembre al 31 de agosto, nombrado por el año en que termina: se corta en
el mínimo de actividad (entre junio y octubre ocurre menos del 2 % de las
detecciones) para que ninguna temporada quede partida, y contiene enteras
tanto la época seca del Pacífico que describe el IMN (diciembre a abril)
como la temporada de incendios que define el SINAC (enero a mayo,
«pudiéndose adelantar o postergar dependiendo del comportamiento
climático»). El año de fuego 2024 contiene, así, la temporada 2024 del
SINAC.

Para cada año se calcula el **inicio** (`INI`) y el **fin** (`FIN`) de la
temporada observada como los primeros días en que la suma acumulada de
detecciones alcanza el 10 % y el 90 % del total anual, y la **longitud**
(`LON`) como los días entre ambos. Al depender de fracciones del total y no
del conteo, la longitud es insensible a los cambios de detectabilidad de la
serie MODIS (los años 2001 y 2002 con solo Terra; la deriva de las horas de
paso desde 2020). Solo cuentan las detecciones de **vegetación** (columna
`type` de FIRMS igual a 0 o ausente); volcanes y fuentes estáticas se
apartan porque producen «temporadas» todo el año. Las definiciones
completas y su sustento están en el
[README](https://github.com/incendios-forestales/anomalias-termicas-costarica#año-de-fuego-e-índices-anuales).

```{r}
#| label: temporada
temporada <- tar_read(temporada_modis, store = almacen)
tipos <- tar_read(tipos_modis, store = almacen)
tp <- ayudantes_temporada(temporada)
```

![](`r file.path("..", tar_read(fig_temporada_modis, store = almacen))`)

En los **`r tp$n_confiables` años completos** (`r tp$anios_confiables[1]` a
`r tp$anios_confiables[2]`, sin reservas de lectura) la temporada dura en
promedio **`r tp$lon_media` días**, entre los `r tp$lon_min` de
`r tp$anio_lon_min` y los `r tp$lon_max` de `r tp$anio_lon_max`. La mediana
del inicio cae el `r tp$ini_mediana` y la del fin el `r tp$fin_mediana`. El
inicio más temprano fue el `r tp$ini_mas_temprano` y el más tardío el
`r tp$ini_mas_tardio`; el fin más temprano, el `r tp$fin_mas_temprano`, y el
más tardío, el `r tp$fin_mas_tardio`.

Los años en gris tienen alguna reserva: el año de fuego 2001 es **parcial**
(la serie empieza en enero de 2001 y le faltan setiembre a diciembre de
2000), igual que el año de fuego recién iniciado; un año es **provisional**
cuando parte de sus días proviene del procesamiento en tiempo casi real, que
la NASA refina al reprocesarlo a estándar (hoy, los meses posteriores a
`r fecha_es(max(tar_read(rangos_modis, store = almacen)$fin[tar_read(rangos_modis, store = almacen)$nivel == "SP"]))`);
y un año con menos de `r TEMPORADA_MIN_DETECCIONES` detecciones tiene fechas
que dependen de un puñado de días.

```{r}
#| label: tabla-temporada
crear_tabla_temporada(temporada, etq$fuente_fig, etq$satelite_control)
```

La tabla completa, con las fechas y las marcas por año, está disponible como
[CSV](`r file.path("..", tar_read(tabla_temporada_modis, store = almacen))`).

### Concentración diaria del fuego

`LON` dice cuánto dura la temporada; el segundo índice dice si el fuego de
cada año llega repartido a lo largo de ella o en unas pocas oleadas.
Ordenando los días del año de fuego de mayor a menor número de detecciones,
`N50` es el número mínimo de días que reúnen la mitad de las detecciones
del año y `C10` el porcentaje del total que ocurre en los 10 días más
activos. Como `LON`, se define por fracciones del total anual y no lo
alteran los cambios de detectabilidad de la serie. Es un préstamo del
índice de concentración diaria de la precipitación (Martín-Vide 2004) y de
la fracción aportada por los días extremos del ETCCDI; la simultaneidad de
los fuegos es, según Cunningham et al. 2024, la dimensión del régimen de
fuego que más cambia a escala global.

```{r}
#| label: concentracion
cc <- ayudantes_concentracion(temporada)
```

![](`r file.path("..", tar_read(fig_concentracion_modis, store = almacen))`)

En los años completos, la mitad del fuego del año cabe en promedio en
**`r cc$n50_media` días**, entre los `r cc$n50_min` de `r cc$anio_n50_min`
y los `r cc$n50_max` de `r cc$anio_n50_max`, sobre unos `r cc$df_media`
días de fuego por año. Los 10 días más activos concentran en promedio el
**`r cc$c10_media` %** de las detecciones, desde el `r cc$c10_min` % de
`r cc$anio_c10_min` hasta el `r cc$c10_max` % de `r cc$anio_c10_max`. Los
valores por año están en las columnas `df`, `n50` y `c10` de la tabla de
temporada.

### Intensidad del fuego

Los tres índices anteriores cuentan detecciones; este usa el único campo
físico que trae cada una, la **potencia radiativa del fuego** (FRP, en
megavatios), proporcional a la tasa de combustión de biomasa (Wooster et
al. 2005). `FRPI` es la mediana de la FRP de las detecciones de
vegetación del año de fuego y `FRP95` su percentil 95, la intensidad de los
fuegos más fuertes del año, que Cunningham et al. 2024 identifican como la
dimensión del régimen de fuego que más crece a escala global. Se usa la
mediana porque unas pocas detecciones de cientos de megavatios dominarían
el promedio.

La FRP depende de la hora de observación: Aqua pasa a primera hora de la
tarde, cuando los fuegos arden con más fuerza, y registra valores mayores
que Terra a media mañana (Giglio 2007). Por eso la tabla anual lleva como
controles la fracción de detecciones de Aqua (`aq`) y la fracción nocturna
(`noc`): los años de fuego 2001 y 2002, sin Aqua, y los recientes, con las
horas de paso a la deriva, se leen con ellas a la vista.

```{r}
#| label: intensidad
ci <- ayudantes_intensidad(temporada)
```

![](`r file.path("..", tar_read(fig_intensidad_modis, store = almacen))`)

En los años completos la FRP mediana es de **`r ci$frpi_media` MW**, entre
los `r ci$frpi_min` de `r ci$anio_frpi_min` y los `r ci$frpi_max` de
`r ci$anio_frpi_max`; el percentil 95 promedia `r ci$frp95_media` MW y
alcanzó `r ci$frp95_max` MW en `r ci$anio_frp95_max`. En los años con
ambos satélites, el `r ci$aq_media` % de las detecciones son de Aqua y el
`r ci$noc_media` % son nocturnas.

### Días extremos

Es el análogo directo de `R95p` y `R95pTOT`, los índices de extremos por
percentil del ETCCDI: cuánto del fuego del año ocurre en días que, por su
número de detecciones, son extremos respecto del registro. A diferencia de
`N50` y `C10`, relativos a cada año, aquí el umbral es fijo: el percentil
95 de las detecciones diarias en los días con fuego del periodo base
`r paste0(min(anios_base("modis")), "–", max(anios_base("modis")))`.

```{r}
#| label: extremos
ce <- ayudantes_extremos(temporada)
```

![](`r file.path("..", tar_read(fig_extremos_modis, store = almacen))`)

El umbral es de **`r ce$p95` detecciones por día**. En los
`r ce$n_anios` años comparables, hubo en promedio `r ce$nd95_media` días
extremos por año, con un máximo de `r ce$nd95_max` en
`r ce$anio_nd95_max`; esos días concentran en promedio el
`r ce$d95ptot_media` % de las detecciones del año, y hasta el
`r ce$d95ptot_max` % en `r ce$anio_d95ptot_max`. Hubo
`r ce$n_sin_extremos` años sin ningún día extremo
(`r ce$anios_sin_extremos`): el fuego nunca superó allí el umbral del
registro. Como el índice depende del
conteo absoluto, los años de fuego 2001 y 2002, con solo Terra, se marcan
como no comparables y van en gris.

### Temporada consolidada por celda

```{r}
#| label: temporada-celdas
consolidado <- tar_read(temporada_celdas_modis, store = almacen)
tc <- ayudantes_temporada_celdas(consolidado)
```

La versión espacial del índice responde a dónde empieza y termina la
temporada. Es un producto **consolidado**: para cada celda de 0,1° (~11 km)
se juntan las detecciones de vegetación de los años de fuego completos
(`r tc$periodo`) y se calculan `INI`, `FIN` y `LON` sobre esa distribución
de fechas. Es la temporada *climatológica* de la celda, y no el promedio
de sus temporadas anuales: al incluir la variabilidad entre años, es más
ancha. No hay mapas por año: con MODIS, casi ninguna celda reúne en un
solo año las detecciones necesarias para fechar su temporada; la dimensión
interanual espacial corresponde a las áreas de conservación. Las celdas con
menos de `r RASTER_MIN_DETECCIONES` detecciones acumuladas quedan sin
índices y se dibujan en gris.

La definición supone una sola temporada por celda. En las llanuras del
norte y la vertiente Caribe la lluvia tiene dos periodos relativamente
secos, de febrero a abril y el veranillo de setiembre y octubre, y el fuego
sigue el calendario agrícola: la distribución de fechas tiene dos picos y
el intervalo del 10 al 90 % abarcaría también los meses vacíos entre
ambos, leyéndose como una temporada larga que no existe. Por eso cada
celda lleva su **fracción de detecciones fuera de diciembre a mayo**
(`FUERA`), y las que superan el `r RASTER_FUERA_MAX_PCT` % se marcan **sin
estación definida**: quedan sin `INI`, `FIN` ni `LON` y se dibujan con
trama.

![](`r file.path("..", tar_read(fig_temporada_celdas_modis, store = almacen))`)

De las `r tc$n_con_fuego` celdas con alguna detección, `r tc$n_validas`
alcanzan el umbral y `r tc$n_sin_estacion` de ellas quedan sin estación
definida, con entre `r tc$fuera_sin_estacion` % de sus detecciones fuera
de diciembre a mayo (en las demás la mediana es `r tc$fuera_mediana_unimodal`
%). En las `r tc$n_con_indices` celdas con índices la temporada consolidada
dura entre `r tc$lon_min` y `r tc$lon_max` días (mediana
`r tc$lon_mediana`). El
inicio más temprano de celda cae el `r tc$ini_min` y el más tardío el
`r tc$ini_max`; el fin, entre el `r tc$fin_min` y el `r tc$fin_max`. En el
mapa de longitud la escala de color se acota en `r RASTER_LON_TOPE` días;
el valor completo está en el ráster y en la tabla.

::: {layout-ncol=2}
![](`r file.path("..", tar_read(fig_temporada_celdas_ini_modis, store = almacen))`)

![](`r file.path("..", tar_read(fig_temporada_celdas_fin_modis, store = almacen))`)
:::

La versión por celda de la concentración es `N50F`: la proporción de los
días de fuego de la celda, sobre las fechas reales de todo el periodo, que
reúnen la mitad de sus detecciones. Vale 0,5 cuando el fuego está repartido
por igual entre sus fechas y se acerca a 0 cuando unas pocas fechas
concentran casi todo, como una quema extensa que produce decenas de
detecciones en dos o tres días. Exige `r RASTER_MIN_DETECCIONES_CONCENTRACION`
detecciones acumuladas, porque con pocas casi todas las fechas tienen una
sola y la razón tiende a 0,5 sin significar nada: la cumplen
`r tc$n_validas_n50f` celdas, con valores entre `r tc$n50f_min` y
`r tc$n50f_max` (mediana `r tc$n50f_mediana`).

![](`r file.path("..", tar_read(fig_temporada_celdas_n50f_modis, store = almacen))`)

### Frecuencia y densidad por celda

Los índices anteriores dicen cuándo y cómo llega el fuego; estos dicen
dónde y cuánto, y son el mapa más antiguo de la pirogeografía satelital
(Giglio et al. 2006; Chuvieco et al. 2008). Para cada celda de la grilla,
incluidas las que nunca tuvieron fuego, `FREC` es la fracción de años con
al menos una detección, una probabilidad empírica de fuego anual, y `DENS`
las detecciones por km² de superficie terrestre y por año. Como dependen
del conteo absoluto y no de fracciones, se calculan sobre el **periodo
base `r tc$periodo_base`**, los veinte años de fuego con Terra y Aqua
completos y sin deriva orbital, y describen ese periodo y no el presente.
Las celdas con menos de `r RASTER_MIN_AREA_KM2` km² de tierra, fragmentos
de costa, quedan en gris.

::: {layout-ncol=2}
![](`r file.path("..", tar_read(fig_temporada_celdas_frec_modis, store = almacen))`)

![](`r file.path("..", tar_read(fig_temporada_celdas_dens_modis, store = almacen))`)
:::

De las `r tc$n_celdas_grilla` celdas que tocan el país,
`r tc$n_sin_fuego_base` no tuvieron ninguna detección de vegetación en el
periodo base. En el otro extremo, `r tc$n_frec_alta` celdas arden tres de
cada cuatro años o más: Guanacaste y la zona norte, el Pacífico central y
las sabanas del Pacífico sur; `r tc$n_frec_baja` lo hacen menos de uno de
cada cuatro, y son la mayor parte del Caribe y las cordilleras. La densidad
mediana entre las celdas con fuego es de `r tc$dens_mediana_con_fuego`
detecciones por km² y año, con un máximo de `r tc$dens_max`. Las
densidades son propias de MODIS y no se comparan con las de VIIRS, que ve
unas cinco veces más detecciones; sí se comparan entre celdas de este
mapa.

### Intensidad y ciclo diurno por celda

Sobre las detecciones del periodo base `r tc$periodo_base`, cada celda con
al menos `r RASTER_MIN_DETECCIONES` detecciones lleva su FRP mediana
(`FRPI`), la climatología de intensidad de Ichoku et al. 2008 a escala
nacional, y su fracción de detecciones de Aqua (`AQ`), el ciclo diurno de
Giglio 2007: una celda con `AQ` alta arde sobre todo por la tarde, el
patrón de las quemas agrícolas encendidas a media mañana que MODIS ve ya
crecidas en el paso de Aqua, y una con `AQ` cerca de la mitad tiene fuego
que persiste desde la mañana.

::: {layout-ncol=2}
![](`r file.path("..", tar_read(fig_temporada_celdas_frpi_modis, store = almacen))`)

![](`r file.path("..", tar_read(fig_temporada_celdas_aq_modis, store = almacen))`)
:::

En las `r tc$n_validas_base` celdas que alcanzan el umbral, la FRP mediana
va de `r tc$frpi_min` a `r tc$frpi_max` MW (mediana entre celdas,
`r tc$frpi_mediana`), y la fracción de Aqua del `r tc$aq_min` al
`r tc$aq_max` % (mediana `r tc$aq_mediana` %).

La grilla es común a las cuatro plataformas y a las variables climáticas
que se incorporen después (celda base de 0,05° alineada a CHIRPS; celda de
análisis de 0,1° centrada en los nodos de ERA5-Land), y el ráster se
calcula por plataforma, nunca mezclando detecciones de sensores distintos.
Los índices por celda están disponibles como
[CSV](`r file.path("..", tar_read(tabla_temporada_celdas_modis, store = almacen))`)
y como
[GeoTIFF](`r file.path("..", tar_read(raster_temporada_modis, store = almacen))`)
con diez bandas con nombre: `ini_dia`, `fin_dia`, `lon`, `fuera`, `n50f`,
`dtot`, `frec`, `dens`, `frpi` y `aq`. Un SIG como QGIS abre por defecto un ráster de varias bandas
como «color multibanda» con las tres primeras, lo que parece un archivo de
tres capas: para ver un índice hay que elegir la simbología «pseudocolor
monobanda» y la banda por su nombre. El archivo de estilo
[`.qml`](`r file.path("..", tar_read(estilo_raster_modis, store = almacen))`),
guardado con el mismo nombre junto al GeoTIFF, hace que QGIS lo abra ya
con la simbología de `LON`. Las mismas celdas pueden activarse como capa
del [mapa interactivo](#mapa-interactivo).

### Temporada por área de conservación

Los mapas por celda no tienen versión anual porque una celda reúne pocas
detecciones en un año; el **área de conservación** (AC) del SINAC sí las
reúne, y es la unidad con la que se gestiona el fuego. Cada detección de
vegetación se asigna al AC que la contiene y los índices de la suite se
calculan por AC y año de fuego con las mismas definiciones que la tabla
nacional: `INI`, `FIN`, `LON`, `N50` y `C10` cuando el AC suma al menos
`r AC_MIN_DETECCIONES_TEMPORADA` detecciones en el año (el 10 % de cien son
diez detecciones; con menos la fecha saltaría con un día de quemas), la FRP
mediana con `r AC_MIN_DETECCIONES_FRP`, y los días extremos contra el
percentil 95 de los propios días de fuego del AC en el periodo base. Con MODIS, que ve unas cinco veces menos detecciones que VIIRS, el umbral lo cumplen sobre todo las AC del Pacífico y de la zona norte.

```{r}
#| label: temporada-ac
temporada_ac <- tar_read(temporada_ac_modis, store = almacen)
consolidado_ac <- tar_read(temporada_ac_consolidado_modis, store = almacen)
ta <- ayudantes_temporada_ac(temporada_ac, consolidado_ac)
```

![](`r file.path("..", tar_read(fig_mosaico_ac_lon_modis, store = almacen))`)

De los `r ta$n_ac_anios` pares AC-año completos, `r ta$n_ac_anios_con_lon`
(`r ta$pct_con_lon` %) alcanzan el umbral y tienen temporada fechada.
`r if (nchar(ta$ac_nunca)) paste0("Nunca lo alcanzan ", ta$ac_nunca, ": con esta plataforma no reúnen cien detecciones de vegetación en ningún año. ") else "Todas las AC lo alcanzan en algún año. "`La
temporada más larga en promedio es la de **`r ta$lon_ac_max`**
(`r ta$lon_ac_max_valor` días) y la más corta la de `r ta$lon_ac_min`
(`r ta$lon_ac_min_valor`). La lectura por filas dice si un año largo lo fue
en todo el país o solo en una región; la lectura por columnas, qué AC
arrastran la temporada nacional.

![](`r file.path("..", tar_read(fig_mosaico_ac_z_modis, store = almacen))`)

La anomalía estandarizada del número de detecciones (`Z_DTOT`, respecto de
la media y la desviación típica de cada AC en el periodo base) es
comparable entre AC porque es adimensional. El año con más AC por encima
de una desviación típica fue **`r ta$anio_mas_pos`** (`r ta$n_mas_pos` AC)
y el año con más AC por debajo, `r ta$anio_mas_neg` (`r ta$n_mas_neg`).

```{r}
#| label: tabla-ac-consolidado
crear_tabla_ac_consolidado(consolidado_ac, etq$fuente_fig, con_aq = TRUE)
```

El consolidado por AC se calcula con las mismas funciones y umbrales que
el ráster por celda, tomando cada AC como una celda con su superficie
terrestre. La temporada climatológica más larga es la de
**`r ta$cons_lon_max`** (`r ta$cons_lon_max_valor` días) y la más corta la de
`r ta$cons_lon_min` (`r ta$cons_lon_min_valor`); el inicio más temprano cae
en `r ta$cons_ini_min` (`r ta$cons_ini_min_fecha`) y el más tardío en
`r ta$cons_ini_max` (`r ta$cons_ini_max_fecha`).
`r if (ta$n_sin_estacion > 0) paste0(ta$cons_sin_estacion, if (ta$n_sin_estacion == 1) " queda" else " quedan", " sin estación definida: más del ", RASTER_FUERA_MAX_PCT, " % de sus detecciones cae fuera de diciembre a mayo, el patrón bimodal del Caribe.") else "Todas las AC tienen una estación definida."`
La densidad sobre el periodo base va de `r ta$dens_max_valor`
detecciones por km² y año en `r ta$dens_max` a `r ta$dens_min_valor` en
`r ta$dens_min`: `r ta$razon_dens` veces de diferencia entre los extremos
del país.

::: {layout-ncol=3}
![](`r file.path("..", tar_read(fig_mapa_ac_lon_modis, store = almacen))`)

![](`r file.path("..", tar_read(fig_mapa_ac_ini_modis, store = almacen))`)

![](`r file.path("..", tar_read(fig_mapa_ac_dens_modis, store = almacen))`)
:::

Las tablas están disponibles como CSV:
[índices anuales por AC](`r file.path("..", tar_read(tabla_temporada_ac_modis, store = almacen))`)
y [consolidado por AC](`r file.path("..", tar_read(tabla_temporada_ac_consolidado_modis, store = almacen))`).
Los índices de un AC se comparan entre años y con otras AC de esta misma
plataforma; entre plataformas, solo mediante el
[reporte de comparación](../comparacion/).

### Fase ENSO

Es el primer factor externo con que se confrontan los índices anuales. El
Niño reduce la lluvia de la vertiente del Pacífico de Centroamérica
(Ropelewski y Halpert 1987) y en Costa Rica la variabilidad de la lluvia
mensual está ligada al ENSO (Waylen, Caviedes y Quesada 1996); la pregunta
es si los años Niño tienen temporadas más largas, más tempranas o con más
fuego en el registro de esta plataforma. Se usa el **Índice Oceánico El
Niño** (ONI) del CPC de la NOAA en el trimestre **diciembre–febrero** que
cae dentro del año de fuego, justo antes de la temporada, ventana fijada
antes de mirar los datos, y la fase del CPC (cinco trimestres consecutivos
con |ONI| ≥ 0,5 °C). Los índices de conteo entran como anomalías sobre el
periodo base para que la detectabilidad no intervenga. MODIS aporta la serie más larga, veintitrés años completos con varios episodios de cada signo.

```{r}
#| label: enso
enso <- tar_read(enso_modis, store = almacen)
enso_resumen <- tar_read(enso_resumen_modis, store = almacen)
en <- ayudantes_enso(enso, enso_resumen)
```

![](`r file.path("..", tar_read(fig_enso_modis, store = almacen))`)

De los `r en$n_anios` años completos, `r en$n_nino` son de El Niño
(`r en$anios_nino`), `r en$n_nina` de La Niña (`r en$anios_nina`) y
`r en$n_neutra` neutros; el ONI de DJF va de `r en$oni_max` °C en
`r en$anio_oni_max` a `r en$oni_min` °C en `r en$anio_oni_min`. La
longitud mediana de la temporada es de `r en$lon_nino` días en años Niño,
`r en$lon_neutra` en neutros y `r en$lon_nina` en Niña (ρ de Spearman con
el ONI `r en$lon_rho`, p `r en$lon_p`); el inicio mediano cae el
`r en$ini_nino`, el `r en$ini_neutra` y el `r en$ini_nina` (ρ `r en$ini_rho`,
p `r en$ini_p`), y la anomalía del número de detecciones es de
`r en$dtot_nino`, `r en$dtot_neutra` y `r en$dtot_nina` desviaciones típicas
(ρ `r en$dtot_rho`, p `r en$dtot_p`). La asociación más fuerte es con
`r en$indice_rho_max` (ρ `r en$rho_max`)`r if (en$n_p05 > 0) paste0(", y ", en$n_p05, if (en$n_p05 == 1) " índice alcanza" else " índices alcanzan", " p < 0,05 (", en$indices_p05, ")") else ", y ningún índice alcanza p < 0,05"`.
Con estas muestras el resultado es descriptivo: dice cómo se ordenan los
años, no predice.

```{r}
#| label: tabla-enso
crear_tabla_resumen_enso(enso_resumen, etq$fuente_fig)
```

Las tablas están disponibles como CSV:
[índices por año con ONI y fase](`r file.path("..", tar_read(tabla_enso_modis, store = almacen))`)
y [resumen por fase](`r file.path("..", tar_read(tabla_enso_resumen_modis, store = almacen))`).
La serie ONI es de la
[NOAA CPC](https://www.cpc.ncep.noaa.gov/products/analysis_monitoring/ensostuff/ONI_v5.php).

### Detecciones excluidas por tipo de fuente

FIRMS clasifica cada detección del procesamiento estándar por tipo de
fuente: vegetación, volcán activo (Turrialba, Poás, Rincón de la Vieja),
otra fuente estática en tierra (típicamente industrial) o mar. En el
registro MODIS hay **`r num_es(sum(tipos$excluidas), 0)`** detecciones de
los tres últimos tipos, que las series mensuales y los mapas de este reporte
sí incluyen (son anomalías térmicas en sentido amplio) pero los índices de
temporada apartan. La cola en tiempo casi real no trae el campo, de modo que
sus detecciones (*sin tipo*) cuentan como vegetación y en el año provisional
pueden colarse fuentes que el procesamiento estándar sí etiquetaría.

```{r}
#| label: tabla-tipos
crear_tabla_tipos(tipos, etq$fuente_fig)
```

Disponible también como
[CSV](`r file.path("..", tar_read(tabla_tipos_modis, store = almacen))`).

## Detecciones por área de conservación

A escala nacional interesa no solo cuándo ocurre el fuego sino dónde. La
unidad de desagregación es el **área de conservación**: la división con que
el [SINAC](https://www.sinac.go.cr/) administra el territorio (y gestiona el
fuego). Cada detección se asigna al área de conservación donde cae su punto;
cada píxel de área quemada, a la del centroide del píxel. Las pocas
detecciones que no caen en ninguna —desajustes de borde entre la capa del
SINAC y el límite IGN 1:5000, típicamente en la línea de costa— se agrupan
como *Sin asignar*.

```{r}
#| label: ac
ac_detecciones <- tar_read(ac_detecciones_modis, store = almacen)
ac_quemas <- tar_read(ac_quemas_modis, store = almacen)
crear_grafico_ac(ac_detecciones, ac_quemas, etq$pie_ambos, interactivo = TRUE)
```

```{r}
#| label: tabla-ac
crear_tabla_ac(ac_detecciones, ac_quemas, etq$fuente_fig, etq$etiqueta_ba)
```

La distribución por año y área de conservación está disponible como
[CSV](`r file.path("..", tar_read(tabla_ac_modis, store = almacen))`).

## Cobertura de la tierra

Cada detección MODIS corresponde a un píxel de ~1 km (mayor fuera del nadir),
por lo que la cobertura se caracteriza sobre el *footprint* completo de la
detección (una elipse con las dimensiones reales del píxel, columnas
`scan` × `track`) y no sobre el punto exacto. El gráfico muestra cuántas
detecciones tienen cada clase de [ESA WorldCover 2021](https://esa-worldcover.org/)
(10 m) como cobertura dominante de su footprint.

**Limitación**: WorldCover describe la cobertura de 2021, mientras que el
registro de detecciones abarca 2001–2026; los cambios de cobertura en ese
período no están representados.

```{r}
#| label: composicion
paisaje <- tar_read(paisaje_pais, store = almacen)
cobertura <- tar_read(cobertura_modis, store = almacen)
cobertura_quemas <- tar_read(cobertura_quemas_modis, store = almacen)
humedales_detecciones <- tar_read(humedales_detecciones_modis, store = almacen)
humedales_quemas <- tar_read(humedales_quemas_modis, store = almacen)
ayud <- ayudantes_cobertura(paisaje, cobertura, cobertura_quemas)
```

El contraste con la composición del paisaje es informativo: según WorldCover
el país es **`r ayud$pct_paisaje("Bosque")` %** bosque y
**`r ayud$pct_paisaje("Pastizal")` %** pastizal, pero solo el
**`r ayud$pct_dominante("Bosque")` %** de las detecciones tiene bosque como
clase dominante de su footprint, frente al
**`r ayud$pct_dominante("Pastizal")` %** con pastizal. El fuego está
sobrerrepresentado en la vegetación herbácea y los cultivos, y
subrepresentado en el bosque.

Cada barra se divide además según la detección caiga o no dentro de un
humedal del [Registro Nacional de Humedales](https://geos1pne.sirefor.go.cr/wfs)
del SINAC (actualización 2016–2018 del Inventario Nacional de Humedales). El
humedal no es un tipo de vegetación que compita con *pastizal* o *bosque*,
sino una condición del sitio: las capas del SINAC inventarían rasgos
específicos y no cubren todo el territorio, por lo que no pueden sustituir a
WorldCover como clasificación exhaustiva, pero sí complementarla.

```{r}
#| label: cobertura-interactiva
crear_grafico_cobertura(cobertura, humedales_detecciones, etq$pie_cobertura,
                        interactivo = TRUE)
```

El gráfico gemelo muestra las **hectáreas quemadas** según la clase dominante
del píxel MCD64A1. Aquí la clase se asigna al píxel de 500 m completo —no a un
footprint elíptico— y aplica la misma limitación de la foto fija de 2021.

```{r}
#| label: cobertura-quemas-interactiva
crear_grafico_cobertura_quemas(cobertura_quemas, humedales_quemas,
                               etq$pie_cobertura_ba, interactivo = TRUE)
```

### Contraste con el Registro Nacional de Humedales

WorldCover es un producto global y clasifica como *pastizal* buena parte de
la vegetación herbácea inundable del país (las marismas del Tempisque, los
humedales del Caribe norte). El contraste con el registro de humedales
permite distinguir cuánto del fuego "en pastizal" ocurre en realidad en
humedales estacionales.

```{r}
#| label: tabla-contraste
crear_tabla_contraste(cobertura, humedales_detecciones,
                      cobertura_quemas, humedales_quemas)
```

Las dos últimas columnas extienden el contraste al área quemada: hectáreas
por clase dominante del píxel y qué porcentaje de esas hectáreas cae dentro
de un humedal registrado.

```{r}
#| label: hallazgo-humedales
hh <- resumen_hallazgo_humedales(cobertura, humedales_detecciones)
```

De las **`r num_es(hh$n, 0)`** detecciones cuyo footprint domina el
*pastizal* de WorldCover, el **`r hh$pct_en_humedal` %** cae dentro de un
humedal registrado (con un **`r hh$pct_footprint` %** del footprint cubierto
por humedal, en promedio). El polígono del registro que más detecciones
concentra es *`r hh$poligono_nombre`*, con `r num_es(hh$poligono_n, 0)`.

**Advertencia sobre la clase de humedal**: el registro asigna una sola clase
por polígono. La columna `clase_hum` describe el tipo de humedal *como
sitio* y no la cobertura en cada punto de su extensión, de modo que el cruce
es concluyente para responder si las detecciones ocurren en humedal, pero no
para determinar qué tipo de vegetación se quemó; para eso siguen siendo
preferibles los productos con detalle espacial fino.

## El episodio del humedal Catalina, mayo de 2026 {#sec-evento}

```{r}
#| label: evento
ev <- resumen_evento("catalina_2026", firms_pais, firms_mensual,
                     area_quemada_pais, cobertura, humedales_detecciones)
ev_ba <- cobertura_ba_evento("catalina_2026", area_quemada_mensual)
ev_nivel <- nivel_evento("catalina_2026",
                         tar_read(rangos_modis, store = almacen))
e <- ev$evento
```

Casi todo lo que este reporte mide carece de contraparte en tierra: nadie
levantó un inventario de las quemas de 2004 para comparar. El episodio de
mayo de 2026 en el humedal Catalina (Parque Nacional Palo Verde, cuenca baja
del Tempisque) es la excepción, y por eso merece una sección propia. El
`r fecha_es(e$ignicion)` la caída de un rayo encendió el interior del
humedal, y una semana después `r e$fuente_medio` reportaba, con cifras del
`r e$fuente_cifra`, que el fuego había afectado
**cerca de `r format(e$ha_oficial, big.mark = " ")` hectáreas**
([nota del `r fecha_es(e$fuente_fecha)`](`r e$fuente_url`)). El combustible
principal fue la `r e$combustible`, una planta invasora que arde incluso sobre
el agua. Hay entonces una fecha de ignición, una causa y una superficie
oficial: tres cosas con las que auditar los productos satelitales.

**Lo que vio esta plataforma.** MODIS registró **`r ev$n` detecciones** en la
ventana del evento, en `r ev$n_dias` días, del
`r fecha_es(ev$primera, con_anio = FALSE)` al `r fecha_es(ev$ultima)` —el fuego
apareció en las imágenes `r ev$latencia_prosa` después de la ignición
reportada—, con una potencia radiativa acumulada de
`r num_es(ev$frp_total, 0)` MW y un máximo de `r num_es(ev$frp_maximo)` MW en
un solo píxel.

![](`r file.path("..", tar_read(fig_evento_modis, store = almacen))`)

```{r}
#| label: evento-plataformas
ev_plat <- resumen_evento_plataformas("catalina_2026", PLATAFORMAS$clave,
                                      almacen)
# Solo las VIIRS con detecciones: una laguna del procesamiento estándar
# (S-NPP, mayo-junio de 2026) dejaría un cero que no habla del píxel.
ev_viirs <- ev_plat[ev_plat$clave != "modis" & ev_plat$detecciones > 0, ]
ev_laguna <- ev_plat$plataforma[ev_plat$clave != "modis" & ev_plat$detecciones == 0]
prosa_laguna <- if (length(ev_laguna)) paste0(
  " (", paste(ev_laguna, collapse = " y "), " no cuenta: su procesamiento ",
  "estándar tiene una laguna en esas fechas, explicada en su reporte)"
) else ""

# La brecha con la cifra oficial se cuenta distinto según MCD64A1 haya
# publicado ya todos los meses del evento o no: mientras falten gránulos la
# cifra es parcial y hay que advertirlo (ver cobertura_ba_evento).
brecha_snpp <- num_es(ev_plat$veces_menos[ev_plat$clave == "snpp"])
prosa_brecha <- if (ev_ba$completa) paste0(
  "Con la cicatriz completa —", etq$etiqueta_ba, " ya publicó todos los ",
  "meses del evento— la brecha es de **", ev$veces_menos, " veces**; el ",
  "[reporte de Suomi-NPP](../snpp/), con VNP64A1, la sitúa en ", brecha_snpp,
  " veces."
) else paste0(
  "La cifra es además **parcial**: al generarse este reporte, ",
  etq$etiqueta_ba, " aún no había publicado el gránulo de ",
  meses_en_prosa(ev_ba$faltantes), ", de modo que solo cubre el arranque ",
  "del incendio. Aun así la brecha ya es de **", ev$veces_menos, " veces**, ",
  "y el [reporte de Suomi-NPP](../snpp/) —cuyo producto VNP64A1 sí cubre ",
  "los dos meses— la sitúa en ", brecha_snpp,
  " veces con la cicatriz completa."
)
```

Esas `r ev$n` detecciones son el dato más elocuente de esta sección, pero por
lo que **no** dicen. Los `r nrow(ev_viirs)` reportes VIIRS con datos registran entre
`r min(ev_viirs$detecciones)` y `r max(ev_viirs$detecciones)` detecciones del
mismo incendio, en los mismos días y sobre el mismo humedal`r prosa_laguna`: entre
**`r round(min(ev_viirs$detecciones) / ev$n)` y
`r round(max(ev_viirs$detecciones) / ev$n)` veces más** que MODIS. La
diferencia no está en el fuego sino
en el instrumento. El píxel de ~1 km promedia la radiancia sobre una superficie
siete veces mayor que el de 375 m, de modo que un frente de llama que ocupa una
fracción del píxel eleva su temperatura aparente lo justo para pasar
desapercibido. **Un incendio de miles de hectáreas puede reducirse a un puñado
de píxeles en MODIS**, y ese es el argumento más concreto a favor de mantener
las cuatro plataformas en paralelo en lugar de confiar en la serie más larga.

**Dónde ardió.** El **`r ev$pct_sector` %** de las detecciones del episodio
tiene como polígono dominante el *`r e$sector`* del Registro Nacional de
Humedales, y el **`r ev$pct_clase` %** cae en footprints donde WorldCover ve
*`r tolower(ev$clase_objetivo)`*. Es un ejemplo concreto del hallazgo de la
sección anterior: parte del "pastizal" que arde en Costa Rica no es potrero
sino humedal estacional, y esta vez sabemos por la fuente periodística que lo
que ardió fue un typhal sobre agua.

**Lo que el área quemada no vio.** Para `r meses_en_prosa(ev$meses_quemas)`,
`r etq$etiqueta_ba` marca **`r ev$hectareas` hectáreas** quemadas en la zona
del evento, frente a las `r format(e$ha_oficial, big.mark = " ")` reportadas
oficialmente. `r prosa_brecha`

La explicación está en cómo funciona el producto. `r etq$etiqueta_ba` declara
quemado un píxel de 500 m cuando detecta un **cambio persistente de
reflectancia**, y una quema de *Typha* sobre lámina de agua no lo produce: la
vegetación emergente desaparece, el agua vuelve a dominar la señal y a las
pocas semanas la superficie se parece a lo que era antes. A eso se suma que el
píxel de 500 m no resuelve las cicatrices delgadas e interrumpidas que deja un
fuego que avanza entre canales. No es un defecto de este episodio sino el
comportamiento esperable del algoritmo en humedales, y advierte contra leer las
hectáreas de la tabla anual como una medida de la superficie realmente
afectada: **sirven para comparar años entre sí, no para responder cuántas
hectáreas se quemaron.**

**Nivel de procesamiento**: las detecciones del episodio provienen del
procesamiento en `r ev_nivel$prosa`, que se refina cuando la NASA lo reprocesa
a estándar, de modo que los conteos de esta sección pueden cambiar
retroactivamente.

## Fuentes de datos

- **NASA FIRMS** — Fire Information for Resource Management System,
  producto MODIS_SP (MODIS Collection 6.1, procesamiento estándar).
  <https://firms.modaps.eosdis.nasa.gov/>. Cita sugerida: NASA FIRMS,
  *MODIS Collection 6.1 Active Fire Detections*, DOI: 10.5067/FIRMS/MODIS/MCD14ML.
- **NASA LP DAAC** — producto de área quemada MCD64A1 v6.1 (MODIS
  Terra+Aqua, mensual, 500 m), descubierto vía el API CMR de Earthdata.
  Giglio, L., et al. (2021). *MCD64A1 MODIS/Terra+Aqua Burned Area Monthly
  L3 Global 500m SIN Grid V061*, DOI: 10.5067/MODIS/MCD64A1.061.
- **IGN / SNIT** — Instituto Geográfico Nacional, cartografía oficial
  1:5000: límite provincial (la unión de las siete provincias es el límite
  nacional del análisis), descargado del Sistema Nacional de Información
  Territorial. <https://www.snitcr.go.cr/>.
- **SINAC** — Sistema Nacional de Áreas de Conservación de Costa Rica.
  Capas de áreas de conservación y Registro Nacional de Humedales
  (actualización 2016–2018), descargadas de su servicio WFS.
  <https://geos1pne.sirefor.go.cr/wfs>.
- **ESA WorldCover** — mapa global de cobertura de la tierra 2021 a 10 m,
  v200. <https://esa-worldcover.org/>. Zanaga, D., et al. (2022).
  *ESA WorldCover 10 m 2021 v200*, DOI: 10.5281/zenodo.7254221.

El código de este análisis está disponible en
<https://github.com/incendios-forestales/anomalias-termicas-costarica>.
