---
title: "Anomalías térmicas en Costa Rica — VIIRS NOAA-20"
subtitle: "Detecciones del sensor VIIRS a bordo de NOAA-20 (VIIRS_NOAA20_SP de NASA FIRMS)"
author: "Organización Incendios Forestales"
date: today
lang: es
format:
  html:
    embed-resources: true
    toc: true
    toc-title: "Contenido"
    theme: cosmo
execute:
  echo: false
  warning: false
  message: false
---

```{r}
#| label: configuracion
library(targets)
almacen <- here::here("_targets")
tar_source(here::here("R"))
# Rótulos de esta plataforma; ver R/plataformas.R
etq <- etiquetas_plataforma("noaa20")
```

## Introducción

Este reporte presenta las anomalías térmicas (detecciones de fuego activo)
registradas por el sensor **VIIRS** a bordo del satélite **NOAA-20** en el
territorio continental de **Costa Rica**. Es el tercero de una serie de
reportes análogos, junto con los de [MODIS](../modis/) (Terra y Aqua, desde
2001) y [VIIRS en Suomi-NPP](../snpp/) (desde 2012): misma metodología,
mismos productos, distinta plataforma de observación. El ámbito es
**continental** (sin la Isla del Coco) y el límite nacional es la unión de
las siete provincias de la cartografía oficial 1:5000 del IGN; los detalles
están en el [reporte MODIS](../modis/).

NOAA-20 lleva **el mismo instrumento** que Suomi-NPP —VIIRS, con píxel de
375 m en las bandas de imagen— pero vuela media órbita por detrás, de modo que
pasa sobre el país unos cincuenta minutos después. No observa los mismos
fuegos en los mismos instantes, sino que **añade oportunidades de
observación**: un fuego encendido entre ambos pasos aparece en uno y no en el
otro. Por eso sus detecciones se publican como serie propia y no se suman a
las de Suomi-NPP; sumarlas produciría un salto artificial en 2018, cuando
NOAA-20 entra en operación, que reflejaría el número de satélites en órbita y
no el régimen de fuego.

```{r}
#| label: datos
firms_pais <- tar_read(firms_pais_noaa20, store = almacen)
firms_mensual <- tar_read(firms_mensual_noaa20, store = almacen)
area_quemada_pais <- tar_read(area_quemada_pais_noaa20, store = almacen)
area_quemada_mensual <- tar_read(area_quemada_mensual_noaa20, store = almacen)
rango <- range(firms_pais$acq_date)
```

El período analizado va del **`r format(rango[1], "%d/%m/%Y")`** al
**`r format(rango[2], "%d/%m/%Y")`**, con un total de
**`r num_es(nrow(firms_pais), 0)`** detecciones dentro del país.

### Una advertencia sobre el área quemada

A diferencia de MODIS y Suomi-NPP, **NOAA-20 no tiene producto de área
quemada**: el equivalente que le correspondería (`VJ164A1`) no ha sido
publicado. El único producto de área quemada de la familia VIIRS es
**VNP64A1**, derivado de Suomi-NPP.

Este reporte lo usa de todas formas, recortado al período de NOAA-20 y
**rotulado como «VNP64A1, S-NPP»** en cada figura, tabla y leyenda donde
aparece. Es una decisión defendible porque el área quemada es una medición
distinta de la de fuego activo —la superficie que quedó marcada, en píxeles de
500 m— y no detecciones de otro sensor mezcladas con las de este. Pero
conviene tenerlo presente al leer: **las hectáreas de este reporte no provienen
de NOAA-20**, y cuando se comparan las dos series de un mismo gráfico se están
comparando dos plataformas.

## Mapa animado

Detecciones mensuales de anomalías térmicas; el color indica la potencia
radiativa del fuego (FRP).

![](`r file.path("..", tar_read(anim_gif_noaa20, store = almacen))`)

## Video resumen

Resumen mensual en formato de video: detecciones de fuego activo (VIIRS
NOAA-20) con su estela de los meses recientes y píxeles de área quemada
(VNP64A1, de Suomi-NPP), sobre el relieve del país teñido por la cobertura
de la tierra (WorldCover 2021).

<video controls muted playsinline style="width: 100%; max-width: 720px;" src="`r file.path("..", tar_read(video_anomalias_noaa20, store = almacen))`"></video>

El cartel estático resume las dos series mensuales del video.

![](`r file.path("..", tar_read(cartel_resumen_noaa20, store = almacen))`){width=540}

## Mapa interactivo

A escala nacional el registro completo suma demasiadas detecciones para
mostrar cada una con su ficha, así que el mapa las divide en dos capas: los
**últimos 24 meses** con el deslizador temporal y una ficha por detección, y
el **registro completo** como una capa de puntos ligera (WebGL), apagada al
inicio. El botón ⛶ abre el mapa en pantalla completa. Como en todos los
productos VIIRS, la confianza de cada detección es categórica —baja, nominal
o alta— y no un porcentaje como en MODIS.

```{r}
#| label: mapa-interactivo
pais_web <- tar_read(pais_web, store = almacen)
cobertura_mapa <- tar_read(cobertura_noaa20, store = almacen)
worldcover <- tar_read(archivos_worldcover, store = almacen)
bbox <- tar_read(bbox_descarga, store = almacen)
ac_web <- tar_read(ac_web, store = almacen)
crear_mapa_temporal(firms_pais, pais_web, cobertura_mapa, worldcover, bbox,
                    etq$etiqueta_quemas, ac_web,
                    quemas = area_quemada_pais)
```

## Estadísticas

### Serie temporal mensual

Detecciones de fuego activo (arriba) y hectáreas quemadas (abajo), con el eje
temporal compartido. Las dos series son complementarias y **no sumables**, y
en este reporte provienen además de plataformas distintas.

```{r}
#| label: serie-interactiva
crear_comparacion_series(firms_mensual, area_quemada_mensual,
                         etq$etiqueta_ba, etq$pie_ambos)
```

### Climatología mensual (estacionalidad)

Promedios por mes calendario de ambas magnitudes.

```{r}
#| label: climatologia-interactiva
crear_climatologia_comparada(firms_mensual, area_quemada_mensual,
                             etq$etiqueta_ba, etq$pie_ambos)
```

### Resumen anual

```{r}
#| label: tabla-resumen
crear_tabla_resumen(firms_pais, etq$fuente_fig, etq$etiqueta_ba,
                    area_quemada_pais)
```

Al comparar este registro con el de [Suomi-NPP](../snpp/) conviene recordar
que ambos llevan el mismo instrumento: las diferencias entre las dos series
reflejan sobre todo las horas de paso y los episodios que cada plataforma
alcanzó a observar, no una diferencia de sensibilidad.

## Detecciones por área de conservación

Cada detección se asigna al **área de conservación** del
[SINAC](https://www.sinac.go.cr/) donde cae su punto; cada píxel de área
quemada, a la del centroide del píxel. Las pocas detecciones que no caen en
ninguna —desajustes de borde entre la capa del SINAC y el límite IGN
1:5000— se agrupan como *Sin asignar*.

```{r}
#| label: ac
ac_detecciones <- tar_read(ac_detecciones_noaa20, store = almacen)
ac_quemas <- tar_read(ac_quemas_noaa20, store = almacen)
crear_grafico_ac(ac_detecciones, ac_quemas, etq$pie_ambos, interactivo = TRUE)
```

```{r}
#| label: tabla-ac
crear_tabla_ac(ac_detecciones, ac_quemas, etq$fuente_fig, etq$etiqueta_ba)
```

La distribución por año y área de conservación está disponible como
[CSV](`r file.path("..", tar_read(tabla_ac_noaa20, store = almacen))`).

## Cobertura de la tierra

Cada detección corresponde a un píxel de 375 m en el nadir (mayor fuera de
él), por lo que la cobertura se caracteriza sobre el *footprint* completo de
la detección —una elipse con las dimensiones reales del píxel, columnas
`scan` × `track`— y no sobre el punto exacto.

**Limitación**: WorldCover describe la cobertura de 2021, mientras que el
registro abarca `r format(rango[1], "%Y")`–`r format(rango[2], "%Y")`.

```{r}
#| label: cobertura-interactiva
cobertura <- tar_read(cobertura_noaa20, store = almacen)
humedales_detecciones <- tar_read(humedales_detecciones_noaa20, store = almacen)
crear_grafico_cobertura(cobertura, humedales_detecciones, etq$pie_cobertura,
                        interactivo = TRUE)
```

El gráfico gemelo muestra las **hectáreas quemadas** según la clase dominante
del píxel de VNP64A1 (Suomi-NPP).

```{r}
#| label: cobertura-quemas-interactiva
cobertura_quemas <- tar_read(cobertura_quemas_noaa20, store = almacen)
humedales_quemas <- tar_read(humedales_quemas_noaa20, store = almacen)
crear_grafico_cobertura_quemas(cobertura_quemas, humedales_quemas,
                               etq$pie_cobertura_ba, interactivo = TRUE)
```

### Contraste con el Registro Nacional de Humedales

WorldCover es un producto global y clasifica como *pastizal* buena parte de
la vegetación herbácea inundable del país, así que la clase más frecuente
merece este contraste.

```{r}
#| label: tabla-contraste
crear_tabla_contraste(cobertura, humedales_detecciones,
                      cobertura_quemas, humedales_quemas)
```

```{r}
#| label: hallazgo-humedales
hh <- resumen_hallazgo_humedales(cobertura, humedales_detecciones)
```

De las **`r num_es(hh$n, 0)`** detecciones cuyo footprint domina el
*pastizal* de WorldCover, el **`r hh$pct_en_humedal` %** cae dentro de un
humedal registrado (con un **`r hh$pct_footprint` %** del footprint cubierto
por humedal, en promedio). El polígono del registro que más detecciones
concentra es *`r hh$poligono_nombre`*, con `r num_es(hh$poligono_n, 0)`.

**Advertencia sobre la clase de humedal**: el registro asigna una sola clase
por polígono; `clase_hum` describe el tipo de humedal *como sitio* y no la
cobertura en cada punto de su extensión.

## El episodio del humedal Catalina, mayo de 2026 {#sec-evento}

```{r}
#| label: evento
ev <- resumen_evento("catalina_2026", firms_pais, firms_mensual,
                     area_quemada_pais, cobertura, humedales_detecciones)
ev_ba <- cobertura_ba_evento("catalina_2026", area_quemada_mensual)
ev_nivel <- nivel_evento("catalina_2026",
                         tar_read(rangos_noaa20, store = almacen))
e <- ev$evento
```

Casi todo lo que este reporte mide carece de contraparte en tierra. El episodio
de mayo de 2026 en el humedal Catalina (Parque Nacional Palo Verde, cuenca
baja del Tempisque) es la excepción: el `r fecha_es(e$ignicion)` la caída de
un rayo encendió el interior del humedal, y una semana después
`r e$fuente_medio` reportaba, con cifras del `r e$fuente_cifra`, que el fuego
había afectado **cerca de `r format(e$ha_oficial, big.mark = " ")` hectáreas**
([nota del `r fecha_es(e$fuente_fecha)`](`r e$fuente_url`)). El combustible
principal fue la `r e$combustible`, una planta invasora que arde incluso sobre
el agua. Hay entonces una fecha de ignición, una causa y una superficie
oficial: tres cosas con las que auditar los productos satelitales.

**Lo que vio esta plataforma.** NOAA-20 registró **`r ev$n` detecciones** en
la ventana del evento, en `r ev$n_dias` días, del
`r fecha_es(ev$primera, con_anio = FALSE)` al `r fecha_es(ev$ultima)` —el
fuego apareció en las imágenes `r ev$latencia_prosa` después de la ignición
reportada—, con una potencia radiativa acumulada de
`r num_es(ev$frp_total, 0)` MW y un máximo de `r num_es(ev$frp_maximo)` MW en
un solo píxel. `r ev$n_nocturnas` de esas detecciones son nocturnas: el fuego
no se apagaba de noche. El día pico fue el
`r fecha_es(ev$por_dia$acq_date[which.max(ev$por_dia$detecciones)], con_anio = FALSE)`,
con `r max(ev$por_dia$detecciones)` detecciones.

![](`r file.path("..", tar_read(fig_evento_noaa20, store = almacen))`)

**Dónde ardió.** El **`r ev$pct_sector` %** de las detecciones del episodio
tiene como polígono dominante el *`r e$sector`* del Registro Nacional de
Humedales, y el **`r ev$pct_clase` %** cae en footprints donde WorldCover ve
*`r tolower(ev$clase_objetivo)`*: un ejemplo concreto de que parte del
"pastizal" que arde en Costa Rica es humedal estacional y no potrero.

**Lo que el área quemada no vio.** Para `r meses_en_prosa(ev$meses_quemas)`,
`r etq$etiqueta_ba` marca **`r ev$hectareas` hectáreas** quemadas en la zona
del evento, frente a las `r format(e$ha_oficial, big.mark = " ")` reportadas
oficialmente: el producto satelital ve **`r ev$veces_menos` veces menos
superficie** que la contabilizada en tierra. La explicación está en cómo
funciona el producto: declara quemado un píxel de 500 m ante un **cambio
persistente de reflectancia**, y una quema de *Typha* sobre lámina de agua no
lo produce. Las hectáreas de la tabla anual **sirven para comparar años entre
sí, no para responder cuántas hectáreas se quemaron.** A la advertencia
general de este reporte —que las hectáreas no provienen de NOAA-20 sino de
Suomi-NPP— se suma entonces esta otra, que afecta por igual a las cuatro
plataformas.

**Nivel de procesamiento**: las detecciones del episodio provienen del
procesamiento en `r ev_nivel$prosa`. El tramo en tiempo casi real se refina
cuando la NASA lo reprocesa, de modo que las cifras de los últimos días
pueden cambiar retroactivamente.

## Fuentes de datos

- **NASA FIRMS** — Fire Information for Resource Management System, producto
  VIIRS_NOAA20_SP (VIIRS 375 m, NOAA-20/JPSS-1, procesamiento estándar).
  <https://firms.modaps.eosdis.nasa.gov/>. Cita sugerida: Schroeder, W., y
  Giglio, L. (2018). *VIIRS/JPSS1 Thermal Anomalies/Fire 6-Min L2 Swath 375m*,
  DOI: 10.5067/VIIRS/VJ114IMG.002.
- **NASA LP DAAC** — producto de área quemada VNP64A1 v002 (VIIRS/NPP,
  mensual, 500 m), **derivado de Suomi-NPP**: no existe equivalente de
  NOAA-20. Giglio, L., y Justice, C. (2021). *VNP64A1 VIIRS/NPP Burned Area
  Monthly L4 Global 500m SIN Grid V002*, DOI: 10.5067/VIIRS/VNP64A1.002.
- **IGN / SNIT** — cartografía oficial 1:5000: límite provincial (la unión de
  las siete provincias es el límite nacional del análisis).
  <https://www.snitcr.go.cr/>.
- **SINAC** — capas de áreas de conservación y Registro Nacional de Humedales
  (2016–2018), de su servicio WFS. <https://geos1pne.sirefor.go.cr/wfs>.
- **ESA WorldCover** — cobertura de la tierra 2021 a 10 m, v200.
  <https://esa-worldcover.org/>. Zanaga, D., et al. (2022).
  *ESA WorldCover 10 m 2021 v200*, DOI: 10.5281/zenodo.7254221.

Los reportes análogos: [MODIS](../modis/) (desde 2001),
[VIIRS en Suomi-NPP](../snpp/) (desde 2012) y
[VIIRS en NOAA-21](../noaa21/) (desde 2024).

El código de este análisis está disponible en
<https://github.com/incendios-forestales/anomalias-termicas-costarica>.
