---
title: "Anomalías térmicas en Costa Rica — VIIRS NOAA-20"
subtitle: "Detecciones del sensor VIIRS a bordo de NOAA-20 (VIIRS_NOAA20_SP de NASA FIRMS)"
author: "Organización Incendios Forestales"
date: today
lang: es
format:
  html:
    embed-resources: true
    toc: true
    toc-title: "Contenido"
    theme: cosmo
execute:
  echo: false
  warning: false
  message: false
---

```{r}
#| label: configuracion
library(targets)
almacen <- here::here("_targets")
tar_source(here::here("R"))
# Rótulos de esta plataforma; ver R/plataformas.R
etq <- etiquetas_plataforma("noaa20")
```

## Introducción

Este reporte presenta las anomalías térmicas (detecciones de fuego activo)
registradas por el sensor **VIIRS** a bordo del satélite **NOAA-20** en el
territorio continental de **Costa Rica**. Es el tercero de una serie de
reportes análogos, junto con los de [MODIS](../modis/) (Terra y Aqua, desde
2001) y [VIIRS en Suomi-NPP](../snpp/) (desde 2012): misma metodología,
mismos productos, distinta plataforma de observación. El ámbito es
**continental** (sin la Isla del Coco) y el límite nacional es la unión de
las siete provincias de la cartografía oficial 1:5000 del IGN; los detalles
están en el [reporte MODIS](../modis/).

NOAA-20 lleva **el mismo instrumento** que Suomi-NPP —VIIRS, con píxel de
375 m en las bandas de imagen— pero vuela media órbita por detrás, de modo que
pasa sobre el país unos cincuenta minutos después. No observa los mismos
fuegos en los mismos instantes, sino que **añade oportunidades de
observación**: un fuego encendido entre ambos pasos aparece en uno y no en el
otro. Por eso sus detecciones se publican como serie propia y no se suman a
las de Suomi-NPP; sumarlas produciría un salto artificial en 2018, cuando
NOAA-20 entra en operación, que reflejaría el número de satélites en órbita y
no el régimen de fuego.

```{r}
#| label: datos
firms_pais <- tar_read(firms_pais_noaa20, store = almacen)
firms_mensual <- tar_read(firms_mensual_noaa20, store = almacen)
area_quemada_pais <- tar_read(area_quemada_pais_noaa20, store = almacen)
area_quemada_mensual <- tar_read(area_quemada_mensual_noaa20, store = almacen)
rango <- range(firms_pais$acq_date)
```

El período analizado va del **`r format(rango[1], "%d/%m/%Y")`** al
**`r format(rango[2], "%d/%m/%Y")`**, con un total de
**`r num_es(nrow(firms_pais), 0)`** detecciones dentro del país.

### Una advertencia sobre el área quemada

A diferencia de MODIS y Suomi-NPP, **NOAA-20 no tiene producto de área
quemada**: el equivalente que le correspondería (`VJ164A1`) no ha sido
publicado. El único producto de área quemada de la familia VIIRS es
**VNP64A1**, derivado de Suomi-NPP.

Este reporte lo usa de todas formas, recortado al período de NOAA-20 y
**rotulado como «VNP64A1, S-NPP»** en cada figura, tabla y leyenda donde
aparece. Es una decisión defendible porque el área quemada es una medición
distinta de la de fuego activo —la superficie que quedó marcada, en píxeles de
500 m— y no detecciones de otro sensor mezcladas con las de este. Pero
conviene tenerlo presente al leer: **las hectáreas de este reporte no provienen
de NOAA-20**, y cuando se comparan las dos series de un mismo gráfico se están
comparando dos plataformas.

## Mapa animado

Detecciones mensuales de anomalías térmicas; el color indica la potencia
radiativa del fuego (FRP).

![](`r file.path("..", tar_read(anim_gif_noaa20, store = almacen))`)

## Video resumen

Resumen mensual en formato de video: detecciones de fuego activo (VIIRS
NOAA-20) con su estela de los meses recientes y píxeles de área quemada
(VNP64A1, de Suomi-NPP), sobre el relieve del país teñido por la cobertura
de la tierra (WorldCover 2021).

<video controls muted playsinline style="width: 100%; max-width: 720px;" src="`r file.path("..", tar_read(video_anomalias_noaa20, store = almacen))`"></video>

El cartel estático resume las dos series mensuales del video.

![](`r file.path("..", tar_read(cartel_resumen_noaa20, store = almacen))`){width=540}

## Mapa interactivo

A escala nacional el registro completo suma demasiadas detecciones para
mostrar cada una con su ficha, así que el mapa las divide en dos capas: los
**últimos 24 meses** con el deslizador temporal y una ficha por detección, y
el **registro completo** como una capa de puntos ligera (WebGL), apagada al
inicio. El botón ⛶ abre el mapa en pantalla completa. Como en todos los
productos VIIRS, la confianza de cada detección es categórica —baja, nominal
o alta— y no un porcentaje como en MODIS. Desde el control de capas puede
activarse también la temporada de fuego consolidada por celda (ver la
sección [Temporada de fuego](#temporada-de-fuego)).

```{r}
#| label: mapa-interactivo
pais_web <- tar_read(pais_web, store = almacen)
cobertura_mapa <- tar_read(cobertura_noaa20, store = almacen)
worldcover <- tar_read(archivos_worldcover, store = almacen)
bbox <- tar_read(bbox_descarga, store = almacen)
ac_web <- tar_read(ac_web, store = almacen)
celdas_mapa <- celdas_temporada_sf(tar_read(temporada_celdas_noaa20, store = almacen),
                                   tar_read(grilla_analisis, store = almacen),
                                   solo_con_fuego = TRUE)
crear_mapa_temporal(firms_pais, pais_web, cobertura_mapa, worldcover, bbox,
                    etq$etiqueta_quemas, ac_web,
                    quemas = area_quemada_pais,
                    celdas_temporada = celdas_mapa)
```

## Estadísticas

### Serie temporal mensual

Detecciones de fuego activo (arriba) y hectáreas quemadas (abajo), con el eje
temporal compartido. Las dos series son complementarias y **no sumables**, y
en este reporte provienen además de plataformas distintas.

```{r}
#| label: serie-interactiva
crear_comparacion_series(firms_mensual, area_quemada_mensual,
                         etq$etiqueta_ba, etq$pie_ambos)
```

### Climatología mensual (estacionalidad)

Promedios por mes calendario de ambas magnitudes.

```{r}
#| label: climatologia-interactiva
crear_climatologia_comparada(firms_mensual, area_quemada_mensual,
                             etq$etiqueta_ba, etq$pie_ambos)
```

### Resumen anual

```{r}
#| label: tabla-resumen
crear_tabla_resumen(firms_pais, etq$fuente_fig, etq$etiqueta_ba,
                    area_quemada_pais)
```

Al comparar este registro con el de [Suomi-NPP](../snpp/) conviene recordar
que ambos llevan el mismo instrumento: las diferencias entre las dos series
reflejan sobre todo las horas de paso y los episodios que cada plataforma
alcanzó a observar, no una diferencia de sensibilidad.

## Temporada de fuego

Esta sección aplica a la serie de NOAA-20 la misma suite de índices
anuales que los reportes de [MODIS](../modis/#temporada-de-fuego) y de
[Suomi-NPP](../snpp/#temporada-de-fuego), con las mismas definiciones,
fracciones y umbrales y sin mezclar detecciones de plataformas distintas.
La unidad es el **año de fuego**, del 1 de setiembre al 31 de agosto y
nombrado por el año en que termina; solo cuentan las detecciones de
**vegetación** (columna `type` de FIRMS igual a 0 o ausente). El sustento
de cada índice está en el reporte MODIS y en el
[README](https://github.com/incendios-forestales/anomalias-termicas-costarica#año-de-fuego-e-índices-anuales);
aquí se resumen sus resultados para esta plataforma.

Lo particular de NOAA-20 es la brevedad del registro: el procesamiento
estándar empieza el 1 de abril de 2018, así que el año de fuego 2018 es
parcial y los años completos van de 2019 en adelante. Su lectura natural es
el contraste con Suomi-NPP, el mismo instrumento cincuenta minutos antes:
donde los dos coinciden, el resultado no depende de qué pasadas alcanzó a
ver cada satélite.

```{r}
#| label: temporada
temporada <- tar_read(temporada_noaa20, store = almacen)
tipos <- tar_read(tipos_noaa20, store = almacen)
tp <- ayudantes_temporada(temporada)
```

![](`r file.path("..", tar_read(fig_temporada_noaa20, store = almacen))`)

En los **`r tp$n_confiables` años completos** (`r tp$anios_confiables[1]` a
`r tp$anios_confiables[2]`) la temporada, del 10 % al 90 % de las
detecciones acumuladas, dura en promedio **`r tp$lon_media` días**, entre
los `r tp$lon_min` de `r tp$anio_lon_min` y los `r tp$lon_max` de
`r tp$anio_lon_max`. La mediana del inicio cae el `r tp$ini_mediana` y la
del fin el `r tp$fin_mediana`; el inicio más temprano fue el
`r tp$ini_mas_temprano` y el fin más tardío el `r tp$fin_mas_tardio`. Los
años en gris son el parcial de 2018, el año recién iniciado y el año
**provisional**, con días del procesamiento en tiempo casi real (hoy, los
posteriores a
`r fecha_es(max(tar_read(rangos_noaa20, store = almacen)$fin[tar_read(rangos_noaa20, store = almacen)$nivel == "SP"]))`).

```{r}
#| label: tabla-temporada
crear_tabla_temporada(temporada, etq$fuente_fig, etq$satelite_control)
```

La tabla completa está disponible como
[CSV](`r file.path("..", tar_read(tabla_temporada_noaa20, store = almacen))`).

### Concentración diaria del fuego

```{r}
#| label: concentracion
cc <- ayudantes_concentracion(temporada)
```

![](`r file.path("..", tar_read(fig_concentracion_noaa20, store = almacen))`)

La mitad del fuego del año cabe en promedio en **`r cc$n50_media` días**
(`N50`), entre los `r cc$n50_min` de `r cc$anio_n50_min` y los
`r cc$n50_max` de `r cc$anio_n50_max`, y los 10 días más activos
concentran el **`r cc$c10_media` %** de las detecciones (`C10`), desde el
`r cc$c10_min` % de `r cc$anio_c10_min` hasta el `r cc$c10_max` % de
`r cc$anio_c10_max`.

### Intensidad del fuego

```{r}
#| label: intensidad
ci <- ayudantes_intensidad(temporada)
```

![](`r file.path("..", tar_read(fig_intensidad_noaa20, store = almacen))`)

La FRP mediana de las detecciones de vegetación (`FRPI`) es de
**`r ci$frpi_media` MW** en los años completos, entre los `r ci$frpi_min`
de `r ci$anio_frpi_min` y los `r ci$frpi_max` de `r ci$anio_frpi_max`; el
percentil 95 (`FRP95`) promedia `r ci$frp95_media` MW y alcanzó
`r ci$frp95_max` MW en `r ci$anio_frp95_max`. Son valores por píxel de
375 m y no se comparan con los de MODIS, solo entre años de esta serie y,
con cautela, con los de Suomi-NPP. NOAA-20 es un solo satélite, así que no
existe aquí el control de mezcla de satélites (`AQ`); el `r ci$noc_media` %
de las detecciones son nocturnas (`noc`).

### Días extremos

El umbral `P95` es el percentil 95 de las detecciones diarias en los días
con fuego del **periodo base
`r paste0(min(anios_base("noaa20")), "–", max(anios_base("noaa20")))`**,
que coincide con los años completos del registro. Es un periodo corto: al
quitar cualquiera de sus años el umbral se mueve varias detecciones, más
que en Suomi-NPP o en MODIS, de modo que los días extremos de esta
plataforma se leen como provisionales hasta que el registro crezca.

```{r}
#| label: extremos
ce <- ayudantes_extremos(temporada)
```

![](`r file.path("..", tar_read(fig_extremos_noaa20, store = almacen))`)

El umbral es de **`r ce$p95` detecciones por día**. En los `r ce$n_anios`
años completos hubo en promedio `r ce$nd95_media` días extremos por año,
con un máximo de `r ce$nd95_max` en `r ce$anio_nd95_max`; esos días
concentran en promedio el `r ce$d95ptot_media` % de las detecciones del
año, y hasta el `r ce$d95ptot_max` % en `r ce$anio_d95ptot_max`.
`r if (ce$n_sin_extremos > 0) paste0("Hubo ", ce$n_sin_extremos, " años sin ningún día extremo (", ce$anios_sin_extremos, ").") else "Todos los años completos tuvieron al menos un día extremo."`

### Índices consolidados por celda

```{r}
#| label: temporada-celdas
consolidado <- tar_read(temporada_celdas_noaa20, store = almacen)
tc <- ayudantes_temporada_celdas(consolidado)
```

Sobre la grilla común de 0,1° se juntan las detecciones de vegetación de
los años de fuego completos (`r tc$periodo`) y se calculan por celda
`INI`, `FIN` y `LON` (temporada climatológica), `FUERA` (fracción fuera de
diciembre a mayo; por encima del `r RASTER_FUERA_MAX_PCT` %, celda sin
estación definida, con trama) y `N50F` (concentración), con los mismos
umbrales que en las otras plataformas: `r RASTER_MIN_DETECCIONES`
detecciones para fechar la temporada y
`r RASTER_MIN_DETECCIONES_CONCENTRACION` para la concentración.

![](`r file.path("..", tar_read(fig_temporada_celdas_noaa20, store = almacen))`)

De las `r tc$n_con_fuego` celdas con alguna detección, `r tc$n_validas`
alcanzan el umbral y `r tc$n_sin_estacion` quedan sin estación definida.
En las `r tc$n_con_indices` celdas con índices la temporada consolidada
dura entre `r tc$lon_min` y `r tc$lon_max` días (mediana
`r tc$lon_mediana`); el inicio de celda va del `r tc$ini_min` al
`r tc$ini_max` y el fin del `r tc$fin_min` al `r tc$fin_max`. `N50F` se
calcula en `r tc$n_validas_n50f` celdas, con valores entre `r tc$n50f_min`
y `r tc$n50f_max` (mediana `r tc$n50f_mediana`).

::: {layout-ncol=2}
![](`r file.path("..", tar_read(fig_temporada_celdas_ini_noaa20, store = almacen))`)

![](`r file.path("..", tar_read(fig_temporada_celdas_fin_noaa20, store = almacen))`)
:::

![](`r file.path("..", tar_read(fig_temporada_celdas_n50f_noaa20, store = almacen))`)

`FREC` (fracción de años con fuego), `DENS` (detecciones por km² de tierra
y año) y `FRPI` (FRP mediana) se calculan sobre el **periodo base
`r tc$periodo_base`**, que con siete años deja a `FREC` en múltiplos de un
séptimo. De las `r tc$n_celdas_grilla` celdas que tocan el país,
`r tc$n_sin_fuego_base` no tuvieron ninguna detección de vegetación en el
periodo base; `r tc$n_frec_alta` arden tres de cada cuatro años o más. La
densidad mediana entre las celdas con fuego es de
`r tc$dens_mediana_con_fuego` detecciones por km² y año, con un máximo de
`r tc$dens_max`; la FRP mediana de las `r tc$n_validas_base` celdas que
alcanzan el umbral va de `r tc$frpi_min` a `r tc$frpi_max` MW. Ninguno de
los tres se compara en nivel con MODIS. No hay mapa de ciclo diurno (`AQ`),
porque ese control mide la mezcla de dos satélites en una misma serie.

::: {layout-ncol=2}
![](`r file.path("..", tar_read(fig_temporada_celdas_frec_noaa20, store = almacen))`)

![](`r file.path("..", tar_read(fig_temporada_celdas_dens_noaa20, store = almacen))`)
:::

![](`r file.path("..", tar_read(fig_temporada_celdas_frpi_noaa20, store = almacen))`)

Los índices por celda están disponibles como
[CSV](`r file.path("..", tar_read(tabla_temporada_celdas_noaa20, store = almacen))`)
y como
[GeoTIFF](`r file.path("..", tar_read(raster_temporada_noaa20, store = almacen))`)
con las mismas diez bandas con nombre que el de MODIS (la banda `aq`,
vacía en VIIRS), acompañado de un estilo
[`.qml`](`r file.path("..", tar_read(estilo_raster_noaa20, store = almacen))`)
de QGIS con la simbología de `LON`. Las mismas celdas pueden activarse
como capa del [mapa interactivo](#mapa-interactivo).

### Temporada por área de conservación

Los mapas por celda no tienen versión anual porque una celda reúne pocas
detecciones en un año; el **área de conservación** (AC) del SINAC sí las
reúne, y es la unidad con la que se gestiona el fuego. Cada detección de
vegetación se asigna al AC que la contiene y los índices de la suite se
calculan por AC y año de fuego con las mismas definiciones que la tabla
nacional: `INI`, `FIN`, `LON`, `N50` y `C10` cuando el AC suma al menos
`r AC_MIN_DETECCIONES_TEMPORADA` detecciones en el año (el 10 % de cien son
diez detecciones; con menos la fecha saltaría con un día de quemas), la FRP
mediana con `r AC_MIN_DETECCIONES_FRP`, y los días extremos contra el
percentil 95 de los propios días de fuego del AC en el periodo base. El periodo base de NOAA-20 tiene siete años, así que los umbrales P95 por AC y las anomalías se leen como provisionales hasta que el registro crezca.

```{r}
#| label: temporada-ac
temporada_ac <- tar_read(temporada_ac_noaa20, store = almacen)
consolidado_ac <- tar_read(temporada_ac_consolidado_noaa20, store = almacen)
ta <- ayudantes_temporada_ac(temporada_ac, consolidado_ac)
```

![](`r file.path("..", tar_read(fig_mosaico_ac_lon_noaa20, store = almacen))`)

De los `r ta$n_ac_anios` pares AC-año completos, `r ta$n_ac_anios_con_lon`
(`r ta$pct_con_lon` %) alcanzan el umbral y tienen temporada fechada.
`r if (nchar(ta$ac_nunca)) paste0("Nunca lo alcanzan ", ta$ac_nunca, ": con esta plataforma no reúnen cien detecciones de vegetación en ningún año. ") else "Todas las AC lo alcanzan en algún año. "`La
temporada más larga en promedio es la de **`r ta$lon_ac_max`**
(`r ta$lon_ac_max_valor` días) y la más corta la de `r ta$lon_ac_min`
(`r ta$lon_ac_min_valor`). La lectura por filas dice si un año largo lo fue
en todo el país o solo en una región; la lectura por columnas, qué AC
arrastran la temporada nacional.

![](`r file.path("..", tar_read(fig_mosaico_ac_z_noaa20, store = almacen))`)

La anomalía estandarizada del número de detecciones (`Z_DTOT`, respecto de
la media y la desviación típica de cada AC en el periodo base) es
comparable entre AC porque es adimensional. El año con más AC por encima
de una desviación típica fue **`r ta$anio_mas_pos`** (`r ta$n_mas_pos` AC)
y el año con más AC por debajo, `r ta$anio_mas_neg` (`r ta$n_mas_neg`).

```{r}
#| label: tabla-ac-consolidado
crear_tabla_ac_consolidado(consolidado_ac, etq$fuente_fig, con_aq = FALSE)
```

El consolidado por AC se calcula con las mismas funciones y umbrales que
el ráster por celda, tomando cada AC como una celda con su superficie
terrestre. La temporada climatológica más larga es la de
**`r ta$cons_lon_max`** (`r ta$cons_lon_max_valor` días) y la más corta la de
`r ta$cons_lon_min` (`r ta$cons_lon_min_valor`); el inicio más temprano cae
en `r ta$cons_ini_min` (`r ta$cons_ini_min_fecha`) y el más tardío en
`r ta$cons_ini_max` (`r ta$cons_ini_max_fecha`).
`r if (ta$n_sin_estacion > 0) paste0(ta$cons_sin_estacion, if (ta$n_sin_estacion == 1) " queda" else " quedan", " sin estación definida: más del ", RASTER_FUERA_MAX_PCT, " % de sus detecciones cae fuera de diciembre a mayo, el patrón bimodal del Caribe.") else "Todas las AC tienen una estación definida."`
La densidad sobre el periodo base va de `r ta$dens_max_valor`
detecciones por km² y año en `r ta$dens_max` a `r ta$dens_min_valor` en
`r ta$dens_min`: `r ta$razon_dens` veces de diferencia entre los extremos
del país.

::: {layout-ncol=3}
![](`r file.path("..", tar_read(fig_mapa_ac_lon_noaa20, store = almacen))`)

![](`r file.path("..", tar_read(fig_mapa_ac_ini_noaa20, store = almacen))`)

![](`r file.path("..", tar_read(fig_mapa_ac_dens_noaa20, store = almacen))`)
:::

Las tablas están disponibles como CSV:
[índices anuales por AC](`r file.path("..", tar_read(tabla_temporada_ac_noaa20, store = almacen))`)
y [consolidado por AC](`r file.path("..", tar_read(tabla_temporada_ac_consolidado_noaa20, store = almacen))`).
Los índices de un AC se comparan entre años y con otras AC de esta misma
plataforma; entre plataformas, solo mediante el
[reporte de comparación](../comparacion/).

### Detecciones excluidas por tipo de fuente

En el registro estándar de NOAA-20 hay
**`r num_es(sum(tipos$excluidas), 0)`** detecciones de volcanes, fuentes
estáticas y mar, que las series mensuales y los mapas sí incluyen pero los
índices de temporada apartan; la cola en tiempo casi real no trae el campo
y cuenta como vegetación.

```{r}
#| label: tabla-tipos
crear_tabla_tipos(tipos, etq$fuente_fig)
```

Disponible también como
[CSV](`r file.path("..", tar_read(tabla_tipos_noaa20, store = almacen))`).

## Detecciones por área de conservación

Cada detección se asigna al **área de conservación** del
[SINAC](https://www.sinac.go.cr/) donde cae su punto; cada píxel de área
quemada, a la del centroide del píxel. Las pocas detecciones que no caen en
ninguna —desajustes de borde entre la capa del SINAC y el límite IGN
1:5000— se agrupan como *Sin asignar*.

```{r}
#| label: ac
ac_detecciones <- tar_read(ac_detecciones_noaa20, store = almacen)
ac_quemas <- tar_read(ac_quemas_noaa20, store = almacen)
crear_grafico_ac(ac_detecciones, ac_quemas, etq$pie_ambos, interactivo = TRUE)
```

```{r}
#| label: tabla-ac
crear_tabla_ac(ac_detecciones, ac_quemas, etq$fuente_fig, etq$etiqueta_ba)
```

La distribución por año y área de conservación está disponible como
[CSV](`r file.path("..", tar_read(tabla_ac_noaa20, store = almacen))`).

## Cobertura de la tierra

Cada detección corresponde a un píxel de 375 m en el nadir (mayor fuera de
él), por lo que la cobertura se caracteriza sobre el *footprint* completo de
la detección —una elipse con las dimensiones reales del píxel, columnas
`scan` × `track`— y no sobre el punto exacto.

**Limitación**: WorldCover describe la cobertura de 2021, mientras que el
registro abarca `r format(rango[1], "%Y")`–`r format(rango[2], "%Y")`.

```{r}
#| label: cobertura-interactiva
cobertura <- tar_read(cobertura_noaa20, store = almacen)
humedales_detecciones <- tar_read(humedales_detecciones_noaa20, store = almacen)
crear_grafico_cobertura(cobertura, humedales_detecciones, etq$pie_cobertura,
                        interactivo = TRUE)
```

El gráfico gemelo muestra las **hectáreas quemadas** según la clase dominante
del píxel de VNP64A1 (Suomi-NPP).

```{r}
#| label: cobertura-quemas-interactiva
cobertura_quemas <- tar_read(cobertura_quemas_noaa20, store = almacen)
humedales_quemas <- tar_read(humedales_quemas_noaa20, store = almacen)
crear_grafico_cobertura_quemas(cobertura_quemas, humedales_quemas,
                               etq$pie_cobertura_ba, interactivo = TRUE)
```

### Contraste con el Registro Nacional de Humedales

WorldCover es un producto global y clasifica como *pastizal* buena parte de
la vegetación herbácea inundable del país, así que la clase más frecuente
merece este contraste.

```{r}
#| label: tabla-contraste
crear_tabla_contraste(cobertura, humedales_detecciones,
                      cobertura_quemas, humedales_quemas)
```

```{r}
#| label: hallazgo-humedales
hh <- resumen_hallazgo_humedales(cobertura, humedales_detecciones)
```

De las **`r num_es(hh$n, 0)`** detecciones cuyo footprint domina el
*pastizal* de WorldCover, el **`r hh$pct_en_humedal` %** cae dentro de un
humedal registrado (con un **`r hh$pct_footprint` %** del footprint cubierto
por humedal, en promedio). El polígono del registro que más detecciones
concentra es *`r hh$poligono_nombre`*, con `r num_es(hh$poligono_n, 0)`.

**Advertencia sobre la clase de humedal**: el registro asigna una sola clase
por polígono; `clase_hum` describe el tipo de humedal *como sitio* y no la
cobertura en cada punto de su extensión.

## El episodio del humedal Catalina, mayo de 2026 {#sec-evento}

```{r}
#| label: evento
ev <- resumen_evento("catalina_2026", firms_pais, firms_mensual,
                     area_quemada_pais, cobertura, humedales_detecciones)
ev_ba <- cobertura_ba_evento("catalina_2026", area_quemada_mensual)
ev_nivel <- nivel_evento("catalina_2026",
                         tar_read(rangos_noaa20, store = almacen))
e <- ev$evento
```

Casi todo lo que este reporte mide carece de contraparte en tierra. El episodio
de mayo de 2026 en el humedal Catalina (Parque Nacional Palo Verde, cuenca
baja del Tempisque) es la excepción: el `r fecha_es(e$ignicion)` la caída de
un rayo encendió el interior del humedal, y una semana después
`r e$fuente_medio` reportaba, con cifras del `r e$fuente_cifra`, que el fuego
había afectado **cerca de `r format(e$ha_oficial, big.mark = " ")` hectáreas**
([nota del `r fecha_es(e$fuente_fecha)`](`r e$fuente_url`)). El combustible
principal fue la `r e$combustible`, una planta invasora que arde incluso sobre
el agua. Hay entonces una fecha de ignición, una causa y una superficie
oficial: tres cosas con las que auditar los productos satelitales.

**Lo que vio esta plataforma.** NOAA-20 registró **`r ev$n` detecciones** en
la ventana del evento, en `r ev$n_dias` días, del
`r fecha_es(ev$primera, con_anio = FALSE)` al `r fecha_es(ev$ultima)` —el
fuego apareció en las imágenes `r ev$latencia_prosa` después de la ignición
reportada—, con una potencia radiativa acumulada de
`r num_es(ev$frp_total, 0)` MW y un máximo de `r num_es(ev$frp_maximo)` MW en
un solo píxel. `r ev$n_nocturnas` de esas detecciones son nocturnas: el fuego
no se apagaba de noche. El día pico fue el
`r fecha_es(ev$por_dia$acq_date[which.max(ev$por_dia$detecciones)], con_anio = FALSE)`,
con `r max(ev$por_dia$detecciones)` detecciones.

![](`r file.path("..", tar_read(fig_evento_noaa20, store = almacen))`)

**Dónde ardió.** El **`r ev$pct_sector` %** de las detecciones del episodio
tiene como polígono dominante el *`r e$sector`* del Registro Nacional de
Humedales, y el **`r ev$pct_clase` %** cae en footprints donde WorldCover ve
*`r tolower(ev$clase_objetivo)`*: un ejemplo concreto de que parte del
"pastizal" que arde en Costa Rica es humedal estacional y no potrero.

**Lo que el área quemada no vio.** Para `r meses_en_prosa(ev$meses_quemas)`,
`r etq$etiqueta_ba` marca **`r ev$hectareas` hectáreas** quemadas en la zona
del evento, frente a las `r format(e$ha_oficial, big.mark = " ")` reportadas
oficialmente: el producto satelital ve **`r ev$veces_menos` veces menos
superficie** que la contabilizada en tierra. La explicación está en cómo
funciona el producto: declara quemado un píxel de 500 m ante un **cambio
persistente de reflectancia**, y una quema de *Typha* sobre lámina de agua no
lo produce. Las hectáreas de la tabla anual **sirven para comparar años entre
sí, no para responder cuántas hectáreas se quemaron.** A la advertencia
general de este reporte —que las hectáreas no provienen de NOAA-20 sino de
Suomi-NPP— se suma entonces esta otra, que afecta por igual a las cuatro
plataformas.

**Nivel de procesamiento**: las detecciones del episodio provienen del
procesamiento en `r ev_nivel$prosa`. El tramo en tiempo casi real se refina
cuando la NASA lo reprocesa, de modo que las cifras de los últimos días
pueden cambiar retroactivamente.

## Fuentes de datos

- **NASA FIRMS** — Fire Information for Resource Management System, producto
  VIIRS_NOAA20_SP (VIIRS 375 m, NOAA-20/JPSS-1, procesamiento estándar).
  <https://firms.modaps.eosdis.nasa.gov/>. Cita sugerida: Schroeder, W., y
  Giglio, L. (2018). *VIIRS/JPSS1 Thermal Anomalies/Fire 6-Min L2 Swath 375m*,
  DOI: 10.5067/VIIRS/VJ114IMG.002.
- **NASA LP DAAC** — producto de área quemada VNP64A1 v002 (VIIRS/NPP,
  mensual, 500 m), **derivado de Suomi-NPP**: no existe equivalente de
  NOAA-20. Giglio, L., y Justice, C. (2021). *VNP64A1 VIIRS/NPP Burned Area
  Monthly L4 Global 500m SIN Grid V002*, DOI: 10.5067/VIIRS/VNP64A1.002.
- **IGN / SNIT** — cartografía oficial 1:5000: límite provincial (la unión de
  las siete provincias es el límite nacional del análisis).
  <https://www.snitcr.go.cr/>.
- **SINAC** — capas de áreas de conservación y Registro Nacional de Humedales
  (2016–2018), de su servicio WFS. <https://geos1pne.sirefor.go.cr/wfs>.
- **ESA WorldCover** — cobertura de la tierra 2021 a 10 m, v200.
  <https://esa-worldcover.org/>. Zanaga, D., et al. (2022).
  *ESA WorldCover 10 m 2021 v200*, DOI: 10.5281/zenodo.7254221.

Los reportes análogos: [MODIS](../modis/) (desde 2001),
[VIIRS en Suomi-NPP](../snpp/) (desde 2012) y
[VIIRS en NOAA-21](../noaa21/) (desde 2024).

El código de este análisis está disponible en
<https://github.com/incendios-forestales/anomalias-termicas-costarica>.
