---
title: "Anomalías térmicas en Costa Rica — VIIRS NOAA-21"
subtitle: "Detecciones del sensor VIIRS a bordo de NOAA-21 (VIIRS_NOAA21_NRT de NASA FIRMS)"
author: "Organización Incendios Forestales"
date: today
lang: es
format:
  html:
    embed-resources: true
    toc: true
    toc-title: "Contenido"
    theme: cosmo
execute:
  echo: false
  warning: false
  message: false
---

```{r}
#| label: configuracion
library(targets)
almacen <- here::here("_targets")
tar_source(here::here("R"))
# Rótulos de esta plataforma; ver R/plataformas.R
etq <- etiquetas_plataforma("noaa21")
```

## Introducción

Este reporte presenta las anomalías térmicas (detecciones de fuego activo)
registradas por el sensor **VIIRS** a bordo del satélite **NOAA-21** en el
territorio continental de **Costa Rica**. Es el cuarto de una serie de
reportes equivalentes, junto con los de [MODIS](../modis/),
[VIIRS en Suomi-NPP](../snpp/) y [VIIRS en NOAA-20](../noaa20/). El ámbito es
**continental** (sin la Isla del Coco) y el límite nacional es la unión de
las siete provincias de la cartografía oficial 1:5000 del IGN; los detalles
están en el [reporte MODIS](../modis/).

NOAA-21 es la plataforma más reciente de la constelación VIIRS y lleva el
mismo instrumento que Suomi-NPP y NOAA-20, con píxel de 375 m en las bandas de
imagen. Como las demás, se publica como serie propia: sus detecciones no se
suman a las de las otras plataformas, porque más satélites en órbita
significan más oportunidades de observación y una serie combinada mostraría un
salto que refleja el instrumental disponible y no el régimen de fuego.

```{r}
#| label: datos
firms_pais <- tar_read(firms_pais_noaa21, store = almacen)
firms_mensual <- tar_read(firms_mensual_noaa21, store = almacen)
area_quemada_pais <- tar_read(area_quemada_pais_noaa21, store = almacen)
area_quemada_mensual <- tar_read(area_quemada_mensual_noaa21, store = almacen)
rango <- range(firms_pais$acq_date)
```

El período analizado va del **`r format(rango[1], "%d/%m/%Y")`** al
**`r format(rango[2], "%d/%m/%Y")`**, con un total de
**`r num_es(nrow(firms_pais), 0)`** detecciones dentro del país.

### Tres advertencias propias de esta plataforma

Este reporte se lee distinto de los otros tres, por tres razones que conviene
tener presentes desde el principio.

**Primera: todos sus datos son provisionales.** NOAA-21 es la única de las
cuatro plataformas que **no tiene procesamiento estándar**. El producto
`VIIRS_NOAA21_NRT` es todo lo que existe y no hay fecha prevista para una
versión definitiva. Los datos en tiempo casi real se publican en horas, pero
su geolocalización y su filtrado de falsas alarmas se refinan cuando la NASA
los reprocesa; en las otras plataformas ese reproceso llega, aquí no. En
consecuencia, **las cifras de este reporte pueden cambiar entre corridas** y
no son estrictamente reproducibles. Las de los otros tres reportes sí lo son,
salvo en su tramo final.

**Segunda: el registro es corto.** Arranca en 2024 y cubre apenas dos
estaciones secas y media, con
**`r sum(firms_mensual$detecciones > 0)`** meses activos de
`r nrow(firms_mensual)`. Con un registro así, un episodio grande mueve
cualquier porcentaje, de modo que aquí las cifras se acompañan siempre de su
número de casos y la climatología mensual —que en los otros reportes promedia
sobre una o dos décadas— se apoya en apenas dos o tres años por mes.

**Tercera: el área quemada es prestada.** NOAA-21 tampoco tiene producto de
área quemada propio, así que este reporte usa **VNP64A1, derivado de
Suomi-NPP**, recortado al período de NOAA-21 y rotulado como «VNP64A1, S-NPP»
en cada figura, tabla y leyenda. Es la misma decisión que en el reporte de
NOAA-20: el área quemada es una medición distinta —la superficie que quedó
marcada, en píxeles de 500 m— y no detecciones de otro sensor mezcladas con
las de este. Pero al comparar las dos series de un mismo gráfico se están
comparando dos plataformas.

## Mapa animado

Detecciones mensuales de anomalías térmicas; el color indica la potencia
radiativa del fuego (FRP).

![](`r file.path("..", tar_read(anim_gif_noaa21, store = almacen))`)

## Video resumen

Resumen mensual en formato de video: detecciones de fuego activo (VIIRS
NOAA-21) con su estela de los meses recientes y píxeles de área quemada
(VNP64A1, de Suomi-NPP), sobre el relieve del país teñido por la cobertura
de la tierra (WorldCover 2021). El video termina en el último mes con producto
de área quemada, porque sus dos contadores son acumulados sincronizados; el
mapa interactivo y las series sí llegan hasta el final del registro.

<video controls muted playsinline style="width: 100%; max-width: 720px;" src="`r file.path("..", tar_read(video_anomalias_noaa21, store = almacen))`"></video>

El cartel estático resume las dos series mensuales. A diferencia del video,
conserva el eje completo y marca con una banda el tramo que todavía no tiene
producto de área quemada.

![](`r file.path("..", tar_read(cartel_resumen_noaa21, store = almacen))`){width=540}

## Mapa interactivo

El mapa divide las detecciones en dos capas: los **últimos 24 meses** con el
deslizador temporal y una ficha por detección, y el **registro completo**
como una capa de puntos ligera (WebGL), apagada al inicio (en esta plataforma
ambos conjuntos casi coinciden: el registro entero es reciente). El botón ⛶
abre el mapa en pantalla completa. Cada punto indica su confianza
—categórica, como en todos los productos VIIRS— y su nivel de procesamiento,
que aquí es siempre «tiempo casi real (provisional)».

```{r}
#| label: mapa-interactivo
pais_web <- tar_read(pais_web, store = almacen)
cobertura_mapa <- tar_read(cobertura_noaa21, store = almacen)
worldcover <- tar_read(archivos_worldcover, store = almacen)
bbox <- tar_read(bbox_descarga, store = almacen)
ac_web <- tar_read(ac_web, store = almacen)
crear_mapa_temporal(firms_pais, pais_web, cobertura_mapa, worldcover, bbox,
                    etq$etiqueta_quemas, ac_web,
                    quemas = area_quemada_pais)
```

## Estadísticas

### Serie temporal mensual

Detecciones de fuego activo (arriba) y hectáreas quemadas (abajo), con el eje
temporal compartido. Las dos series son complementarias y **no sumables**, y
en este reporte provienen además de plataformas distintas. La banda gris del
panel inferior marca los meses sin producto de área quemada: no son ceros.

```{r}
#| label: serie-interactiva
crear_comparacion_series(firms_mensual, area_quemada_mensual,
                         etq$etiqueta_ba, etq$pie_ambos)
```

### Climatología mensual

Promedios por mes calendario. **Léase con cautela**: con dos estaciones secas
y media de registro, cada promedio mensual se apoya en dos o tres valores, y
un episodio grande basta para dominar su mes.

```{r}
#| label: climatologia-interactiva
crear_climatologia_comparada(firms_mensual, area_quemada_mensual,
                             etq$etiqueta_ba, etq$pie_ambos)
```

### Resumen anual

```{r}
#| label: tabla-resumen
crear_tabla_resumen(firms_pais, etq$fuente_fig, etq$etiqueta_ba,
                    area_quemada_pais)
```

## Detecciones por área de conservación

Cada detección se asigna al **área de conservación** del
[SINAC](https://www.sinac.go.cr/) donde cae su punto; cada píxel de área
quemada, a la del centroide del píxel. Con un registro tan corto, la
distribución refleja las estaciones secas de 2024–2026 y no un patrón de
largo plazo.

```{r}
#| label: ac
ac_detecciones <- tar_read(ac_detecciones_noaa21, store = almacen)
ac_quemas <- tar_read(ac_quemas_noaa21, store = almacen)
crear_grafico_ac(ac_detecciones, ac_quemas, etq$pie_ambos, interactivo = TRUE)
```

```{r}
#| label: tabla-ac
crear_tabla_ac(ac_detecciones, ac_quemas, etq$fuente_fig, etq$etiqueta_ba)
```

La distribución por año y área de conservación está disponible como
[CSV](`r file.path("..", tar_read(tabla_ac_noaa21, store = almacen))`).

## Cobertura de la tierra

Cada detección corresponde a un píxel de 375 m en el nadir, por lo que la
cobertura se caracteriza sobre el *footprint* completo de la detección —una
elipse con las dimensiones reales del píxel— y no sobre el punto exacto.

**Limitación**: WorldCover describe la cobertura de 2021 y el registro abarca
`r format(rango[1], "%Y")`–`r format(rango[2], "%Y")`.

```{r}
#| label: cobertura-interactiva
cobertura <- tar_read(cobertura_noaa21, store = almacen)
humedales_detecciones <- tar_read(humedales_detecciones_noaa21, store = almacen)
crear_grafico_cobertura(cobertura, humedales_detecciones, etq$pie_cobertura,
                        interactivo = TRUE)
```

El gráfico gemelo muestra las hectáreas quemadas según la clase dominante del
píxel de VNP64A1 (Suomi-NPP).

```{r}
#| label: cobertura-quemas-interactiva
cobertura_quemas <- tar_read(cobertura_quemas_noaa21, store = almacen)
humedales_quemas <- tar_read(humedales_quemas_noaa21, store = almacen)
crear_grafico_cobertura_quemas(cobertura_quemas, humedales_quemas,
                               etq$pie_cobertura_ba, interactivo = TRUE)
```

### Contraste con el Registro Nacional de Humedales

```{r}
#| label: tabla-contraste
crear_tabla_contraste(cobertura, humedales_detecciones,
                      cobertura_quemas, humedales_quemas)
```

```{r}
#| label: hallazgo-humedales
hh <- resumen_hallazgo_humedales(cobertura, humedales_detecciones)
```

De las **`r num_es(hh$n, 0)`** detecciones cuyo footprint domina el
*pastizal* de WorldCover, el **`r hh$pct_en_humedal` %** cae dentro de un
humedal registrado (con un **`r hh$pct_footprint` %** del footprint cubierto
por humedal, en promedio). El polígono del registro que más detecciones
concentra es *`r hh$poligono_nombre`*, con `r num_es(hh$poligono_n, 0)`. Con
un registro corto, estas cifras dependen mucho de los episodios que tocó
observar.

Vale la advertencia habitual sobre la clase de humedal: el registro asigna
una sola clase por polígono; `clase_hum` describe el tipo de humedal *como
sitio* y no la cobertura en cada punto de su extensión.

## El episodio del humedal Catalina, mayo de 2026 {#sec-evento}

```{r}
#| label: evento
ev <- resumen_evento("catalina_2026", firms_pais, firms_mensual,
                     area_quemada_pais, cobertura, humedales_detecciones)
ev_ba <- cobertura_ba_evento("catalina_2026", area_quemada_mensual)
e <- ev$evento
# El episodio es el mismo para las cuatro plataformas, así que las
# comparaciones de esta sección se calculan en vez de escribirse (R/evento.R).
ev_plat <- resumen_evento_plataformas("catalina_2026", PLATAFORMAS$clave,
                                      almacen)
frp_lider <- ev_plat$clave[which.max(ev_plat$frp_maximo)] == "noaa21"
noche_lider <- ev_plat$clave[which.max(ev_plat$pct_nocturnas)] == "noaa21"
```

Un registro tan corto como el de NOAA-21 se entiende mejor a través de un
episodio concreto. El `r fecha_es(e$ignicion)` la caída de un rayo encendió
el interior del humedal Catalina (Parque Nacional Palo Verde, cuenca baja del
Tempisque) y una semana después `r e$fuente_medio` reportaba, con cifras del
`r e$fuente_cifra`, que el fuego había afectado **cerca de
`r format(e$ha_oficial, big.mark = " ")` hectáreas**
([nota del `r fecha_es(e$fuente_fecha)`](`r e$fuente_url`)). El combustible
principal fue la `r e$combustible`, una planta invasora que arde incluso sobre
el agua. Es el único episodio del registro con una fecha de ignición, una causa
y una superficie oficial conocidas: la ocasión de contrastar el satélite contra
algo medido en tierra.

**Lo que vio esta plataforma.** NOAA-21 registró **`r ev$n` detecciones** en
la ventana del evento, en `r ev$n_dias` días, del
`r fecha_es(ev$primera, con_anio = FALSE)` al `r fecha_es(ev$ultima)` —el fuego
apareció en las imágenes `r ev$latencia_prosa` después de la ignición
reportada—, con una potencia radiativa acumulada de
`r num_es(ev$frp_total, 0)` MW y un máximo de
**`r num_es(ev$frp_maximo)` MW**`r if (frp_lider) ", el valor más alto que registró cualquiera de las cuatro plataformas durante el incendio" else ""`.
`r ev$n_nocturnas` de esas detecciones son
nocturnas`r if (noche_lider) ", la proporción más alta de las cuatro" else ""`:
el fuego no se apagaba de noche y NOAA-21 quedó bien situada para verlo.

![](`r file.path("..", tar_read(fig_evento_noaa21, store = almacen))`)

**Dónde ardió.** El **`r ev$pct_sector` %** de las detecciones del episodio
tiene como polígono dominante el *`r e$sector`* del Registro Nacional de
Humedales, y el **`r ev$pct_clase` %** cae en footprints donde WorldCover ve
*`r tolower(ev$clase_objetivo)`*: un ejemplo concreto de que parte del
"pastizal" que arde en Costa Rica es humedal estacional y no potrero, y esta
vez la fuente periodística precisa que lo que ardió fue un typhal sobre agua.

**Lo que el área quemada no vio.** Para `r meses_en_prosa(ev$meses_quemas)`,
`r etq$etiqueta_ba` marca **`r ev$hectareas` hectáreas** quemadas en la zona
del evento, frente a las `r format(e$ha_oficial, big.mark = " ")` reportadas
oficialmente: el producto satelital ve **`r ev$veces_menos` veces menos
superficie** que la contabilizada en tierra.

`r etq$etiqueta_ba` declara quemado un píxel de 500 m cuando detecta un
**cambio persistente de reflectancia**, y una quema de *Typha* sobre lámina de
agua no lo produce: la vegetación emergente desaparece, el agua vuelve a
dominar la señal y a las pocas semanas la superficie se parece a lo que era
antes. A eso se suma que el píxel de 500 m no resuelve las cicatrices delgadas
e interrumpidas que deja un fuego que avanza entre canales. No es un defecto de
este episodio sino el comportamiento esperable del algoritmo en humedales, y
advierte contra leer las hectáreas de la tabla anual como una medida de la
superficie realmente afectada: **sirven para comparar años entre sí, no para
responder cuántas hectáreas se quemaron.**

**Qué tan excepcional es.** Con `r ev$n_mes` detecciones, mayo de 2026 está
entre los meses más intensos de los `r ev$n_meses_serie` del registro de esta
plataforma. Es también la ilustración de la segunda advertencia de la
introducción: con un registro de dos años y medio, los episodios grandes
dominan los porcentajes, así que conviene releer el reporte con eso en mente.

## Fuentes de datos

- **NASA FIRMS** — Fire Information for Resource Management System, producto
  VIIRS_NOAA21_NRT (VIIRS 375 m, NOAA-21/JPSS-2, tiempo casi real; **no existe
  versión de procesamiento estándar**).
  <https://firms.modaps.eosdis.nasa.gov/>.
- **NASA LP DAAC** — producto de área quemada VNP64A1 v002 (VIIRS/NPP,
  mensual, 500 m), **derivado de Suomi-NPP**: no existe equivalente de
  NOAA-21. Giglio, L., y Justice, C. (2021). *VNP64A1 VIIRS/NPP Burned Area
  Monthly L4 Global 500m SIN Grid V002*, DOI: 10.5067/VIIRS/VNP64A1.002.
- **IGN / SNIT** — cartografía oficial 1:5000: límite provincial (la unión de
  las siete provincias es el límite nacional del análisis).
  <https://www.snitcr.go.cr/>.
- **SINAC** — capas de áreas de conservación y Registro Nacional de Humedales
  (2016–2018), de su servicio WFS. <https://geos1pne.sirefor.go.cr/wfs>.
- **ESA WorldCover** — cobertura de la tierra 2021 a 10 m, v200.
  <https://esa-worldcover.org/>. Zanaga, D., et al. (2022).
  *ESA WorldCover 10 m 2021 v200*, DOI: 10.5281/zenodo.7254221.

Los reportes análogos: [MODIS](../modis/), [VIIRS en Suomi-NPP](../snpp/) y
[VIIRS en NOAA-20](../noaa20/).

El código de este análisis está disponible en
<https://github.com/incendios-forestales/anomalias-termicas-costarica>.
