---
title: "Anomalías térmicas en Costa Rica — VIIRS"
subtitle: "Detecciones del sensor VIIRS (VIIRS_SNPP_SP de NASA FIRMS) y área quemada (VNP64A1)"
author: "Organización Incendios Forestales"
date: today
lang: es
format:
  html:
    embed-resources: true
    toc: true
    toc-title: "Contenido"
    theme: cosmo
execute:
  echo: false
  warning: false
  message: false
---

```{r}
#| label: configuracion
library(targets)
almacen <- here::here("_targets")
tar_source(here::here("R"))
# Rótulos de esta plataforma; ver R/plataformas.R
etq <- etiquetas_plataforma("snpp")
```

## Introducción

Este reporte presenta las anomalías térmicas (detecciones de fuego activo)
registradas por el sensor **VIIRS** a bordo del satélite Suomi-NPP en el
territorio continental de **Costa Rica**. Es el análogo del
[reporte basado en MODIS](../modis/), con la misma metodología y los mismos
productos, pero con un instrumento distinto: los datos provienen del producto
**VIIRS_SNPP_SP** (procesamiento estándar) del sistema
[FIRMS](https://firms.modaps.eosdis.nasa.gov/) de la NASA y el área quemada
del producto **VNP64A1**. Existen además reportes con el VIIRS de
[NOAA-20](../noaa20/) (desde 2018) y de [NOAA-21](../noaa21/) (desde 2024),
el mismo instrumento en otras plataformas.

El ámbito es **continental** (sin la Isla del Coco) y el límite nacional es
la unión de las siete provincias de la cartografía oficial 1:5000 del IGN,
servida por el [SNIT](https://www.snitcr.go.cr/); los detalles están en el
[reporte MODIS](../modis/).

Las series se publican por separado y **no deben sumarse ni empalmarse**:
VIIRS observa con un píxel de 375 m frente al de ~1 km de MODIS, de modo que
detecta muchos más fuegos —y fuegos más pequeños— sobre el mismo territorio.
Cualquier serie que uniera ambos sensores mostraría un salto artificial en
2012, cuando VIIRS entra en operación, que sería un cambio de instrumento y no
un cambio en el régimen de fuego.

El interés de VIIRS es doble. Por un lado es la **continuidad** del registro:
las misiones Terra y Aqua, que llevan MODIS, terminan en 2027. Por otro, su
mayor resolución permite contrastar los hallazgos obtenidos con MODIS y
distinguir cuáles son propiedades del fuego y cuáles artefactos del tamaño del
píxel.

```{r}
#| label: datos
firms_pais <- tar_read(firms_pais_snpp, store = almacen)
firms_mensual <- tar_read(firms_mensual_snpp, store = almacen)
area_quemada_pais <- tar_read(area_quemada_pais_snpp, store = almacen)
area_quemada_mensual <- tar_read(area_quemada_mensual_snpp, store = almacen)
rango <- range(firms_pais$acq_date)
```

El período analizado va del **`r format(rango[1], "%d/%m/%Y")`** al
**`r format(rango[2], "%d/%m/%Y")`**, con un total de
**`r num_es(nrow(firms_pais), 0)`** detecciones dentro del país. El límite
nacional está delimitado a escala 1:5000, una precisión muy superior a la de
los píxeles VIIRS (375 m en el nadir), así que el recorte no introduce error
apreciable por la geometría del límite.

Como en los demás reportes, una **anomalía térmica no es necesariamente un
incendio forestal**: a escala nacional el registro incluye quemas agrícolas
y ocasionalmente fuentes industriales, además de los incendios de
vegetación.

## Mapa animado

Detecciones mensuales de anomalías térmicas; el color indica la potencia
radiativa del fuego (FRP).

![](`r file.path("..", tar_read(anim_gif_snpp, store = almacen))`)

## Video resumen

Resumen mensual en formato de video: detecciones de fuego activo (VIIRS) con
su estela de los meses recientes y píxeles de área quemada (VNP64A1), sobre el
relieve del país teñido por la cobertura de la tierra (WorldCover 2021). Los
contadores muestran el acumulado desde el inicio del registro y, debajo, el
mes en curso con sus valores, cada serie por separado: son magnitudes
complementarias y no sumables.

<video controls muted playsinline style="width: 100%; max-width: 720px;" src="`r file.path("..", tar_read(video_anomalias_snpp, store = almacen))`"></video>

El cartel estático resume las dos series mensuales del video: los acumulados
arriba y, en paneles separados, las hectáreas quemadas y las detecciones por
mes, con el mes máximo de cada serie rotulado.

![](`r file.path("..", tar_read(cartel_resumen_snpp, store = almacen))`){width=540}

## Mapa interactivo

A escala nacional el registro completo suma demasiadas detecciones para
mostrar cada una con su ficha, así que el mapa las divide en dos capas: los
**últimos 24 meses** con el deslizador temporal y una ficha por detección, y
el **registro completo** como una capa de puntos ligera (WebGL), sin fichas,
apagada al inicio. El botón ⛶ abre el mapa en pantalla completa.

A diferencia de MODIS, que reporta la confianza de cada detección como un
porcentaje, VIIRS la entrega en tres categorías —baja, nominal y alta—, y así
aparece en los popups.

Desde el control de capas pueden activarse además el área quemada reciente
(píxeles de VNP64A1, con su fecha de quema en el popup, filtrados por el
deslizador igual que las detecciones), la cobertura
([ESA WorldCover 2021](https://esa-worldcover.org/)), las áreas de
conservación del SINAC y la temporada de fuego consolidada por celda (ver
la sección [Temporada de fuego](#temporada-de-fuego)).

```{r}
#| label: mapa-interactivo
pais_web <- tar_read(pais_web, store = almacen)
cobertura_mapa <- tar_read(cobertura_snpp, store = almacen)
worldcover <- tar_read(archivos_worldcover, store = almacen)
bbox <- tar_read(bbox_descarga, store = almacen)
ac_web <- tar_read(ac_web, store = almacen)
celdas_mapa <- celdas_temporada_sf(tar_read(temporada_celdas_snpp, store = almacen),
                                   tar_read(grilla_analisis, store = almacen),
                                   solo_con_fuego = TRUE)
crear_mapa_temporal(firms_pais, pais_web, cobertura_mapa, worldcover, bbox,
                    etq$etiqueta_quemas, ac_web,
                    quemas = area_quemada_pais,
                    celdas_temporada = celdas_mapa)
```

## Área quemada (VNP64A1)

Las detecciones de fuego activo indican dónde había fuego al paso del
satélite; el producto complementario **VNP64A1** mapea el **área quemada**:
para cada píxel de 500 m (~21,5 ha) registra el día en que la superficie quedó
marcada por el fuego, a partir del cambio persistente de reflectancia. Es el
heredero directo de MCD64A1 —mismo algoritmo, misma rejilla sinusoidal y misma
resolución— aplicado a las bandas de VIIRS, y su registro comienza en marzo de
2012. Igual que con MODIS, FIRMS lista un producto de área quemada
(`BA_VIIRS`) pero su API no lo entrega como datos, así que el pipeline lo
descarga del archivo original de la NASA (LP DAAC); Costa Rica cruza dos
teselas de la rejilla sinusoidal (h09v07 y h09v08), de modo que cada mes
requiere dos gránulos. El producto se publica con uno o dos meses de rezago:
su serie puede terminar antes que la de detecciones.

Conviene notar una asimetría: mientras que en fuego activo VIIRS aventaja
claramente a MODIS por su píxel de 375 m, en área quemada **ambos productos
comparten la resolución de 500 m**. Las diferencias entre MCD64A1 y VNP64A1 no
vienen del tamaño del píxel sino de la sensibilidad de las bandas y del
comportamiento del algoritmo.

**Limitación**: la unidad mínima de VNP64A1 es el píxel de 500 m —quemas
menores pueden no detectarse y la superficie reportada es la del píxel
completo, no la de la cicatriz interna—, por lo que las hectáreas son una
estimación gruesa, útil para comparar años y estaciones entre sí.

## Estadísticas

### Serie temporal mensual

Detecciones de fuego activo (arriba) y hectáreas quemadas (abajo), con el eje
temporal compartido: acerque con la rueda o arrastre una región para explorar
un período; pase el cursor sobre una barra para ver el detalle del mes.

Las dos series son complementarias y **no sumables**: las detecciones cuentan
eventos de fuego activo en el momento del sobrevuelo —un mismo incendio genera
muchas detecciones a lo largo de días—, mientras que el área quemada mide la
superficie que quedó marcada, contada una sola vez.

```{r}
#| label: serie-interactiva
crear_comparacion_series(firms_mensual, area_quemada_mensual,
                         etq$etiqueta_ba, etq$pie_ambos)
```

### Climatología mensual (estacionalidad)

Promedios por mes calendario de ambas magnitudes. El promedio de hectáreas de
los meses más recientes puede estar levemente subestimado por el rezago de
publicación de VNP64A1.

```{r}
#| label: climatologia-interactiva
crear_climatologia_comparada(firms_mensual, area_quemada_mensual,
                             etq$etiqueta_ba, etq$pie_ambos)
```

### Resumen anual

Los años sin detecciones muestran el FRP en blanco (no hubo detecciones que
promediar); 0 hectáreas significa que VNP64A1 no marcó píxeles quemados ese
año. Al comparar años conviene recordar que Suomi-NPP ya excede su vida útil
de diseño y su producto de fuego activo ha mostrado huecos en años recientes;
el contraste con las series de [NOAA-20](../noaa20/) y [MODIS](../modis/)
ayuda a distinguir un año realmente tranquilo de un hueco del sensor.

```{r}
#| label: tabla-resumen
crear_tabla_resumen(firms_pais, etq$fuente_fig, etq$etiqueta_ba,
                    area_quemada_pais)
```

## Temporada de fuego

Esta sección aplica a la serie de Suomi-NPP la misma suite de índices
anuales que el [reporte MODIS](../modis/#temporada-de-fuego), con las
mismas definiciones, fracciones y umbrales, y sin mezclar detecciones de
sensores distintos: son productos hermanos, calculados por plataforma. La
unidad es el **año de fuego**, del 1 de setiembre al 31 de agosto y
nombrado por el año en que termina, que contiene enteras la época seca del
Pacífico según el IMN y la temporada de incendios del SINAC; el sustento
está en el reporte MODIS y en el
[README](https://github.com/incendios-forestales/anomalias-termicas-costarica#año-de-fuego-e-índices-anuales).
Solo cuentan las detecciones de **vegetación** (columna `type` de FIRMS
igual a 0 o ausente).

Para cada año se calcula el **inicio** (`INI`) y el **fin** (`FIN`) de la
temporada observada como los primeros días en que la suma acumulada de
detecciones alcanza el 10 % y el 90 % del total anual, y la **longitud**
(`LON`) como los días entre ambos. VIIRS ve entre cinco y ocho veces más
detecciones de vegetación por año que MODIS, así que el mínimo de 300
detecciones anuales se cumple siempre; como los tres índices dependen de
fracciones y no del conteo, son comparables en nivel con los de MODIS,
aunque cabe esperar un inicio algo más temprano, porque el píxel de 375 m
ve las quemas pequeñas del arranque de la temporada que MODIS no registra.

```{r}
#| label: temporada
temporada <- tar_read(temporada_snpp, store = almacen)
tipos <- tar_read(tipos_snpp, store = almacen)
tp <- ayudantes_temporada(temporada)
```

![](`r file.path("..", tar_read(fig_temporada_snpp, store = almacen))`)

En los **`r tp$n_confiables` años completos** (`r tp$anios_confiables[1]` a
`r tp$anios_confiables[2]`, sin reservas de lectura) la temporada dura en
promedio **`r tp$lon_media` días**, entre los `r tp$lon_min` de
`r tp$anio_lon_min` y los `r tp$lon_max` de `r tp$anio_lon_max`. La mediana
del inicio cae el `r tp$ini_mediana` y la del fin el `r tp$fin_mediana`. El
inicio más temprano fue el `r tp$ini_mas_temprano` y el más tardío el
`r tp$ini_mas_tardio`; el fin más temprano, el `r tp$fin_mas_temprano`, y el
más tardío, el `r tp$fin_mas_tardio`.

Los años en gris tienen alguna reserva: el año de fuego 2012 es **parcial**
(el procesamiento estándar de Suomi-NPP empieza el 20 de enero de 2012 y le
faltan setiembre a diciembre de 2011 y las tres primeras semanas de enero),
igual que el año de fuego recién iniciado; un año es **provisional** cuando
parte de sus días proviene del procesamiento en tiempo casi real (hoy, los
meses posteriores a
`r fecha_es(max(tar_read(rangos_snpp, store = almacen)$fin[tar_read(rangos_snpp, store = almacen)$nivel == "SP"]))`).

```{r}
#| label: tabla-temporada
crear_tabla_temporada(temporada, etq$fuente_fig, etq$satelite_control)
```

La tabla completa, con las fechas y las marcas por año, está disponible como
[CSV](`r file.path("..", tar_read(tabla_temporada_snpp, store = almacen))`).

### Concentración diaria del fuego

`N50` es el número mínimo de días del año de fuego que, ordenados de mayor
a menor, reúnen la mitad de las detecciones, y `C10` el porcentaje del
total que ocurre en los 10 días más activos. Como `LON`, se definen por
fracciones del total anual y son comparables entre plataformas.

```{r}
#| label: concentracion
cc <- ayudantes_concentracion(temporada)
```

![](`r file.path("..", tar_read(fig_concentracion_snpp, store = almacen))`)

En los años completos, la mitad del fuego del año cabe en promedio en
**`r cc$n50_media` días**, entre los `r cc$n50_min` de `r cc$anio_n50_min`
y los `r cc$n50_max` de `r cc$anio_n50_max`, sobre unos `r cc$df_media`
días de fuego por año. Los 10 días más activos concentran en promedio el
**`r cc$c10_media` %** de las detecciones, desde el `r cc$c10_min` % de
`r cc$anio_c10_min` hasta el `r cc$c10_max` % de `r cc$anio_c10_max`.

### Intensidad del fuego

`FRPI` es la mediana de la **potencia radiativa del fuego** (FRP, en
megavatios) de las detecciones de vegetación del año de fuego y `FRP95` su
percentil 95. En VIIRS la FRP es por píxel de 375 m, un mismo fuego se
reparte en varios píxeles y el algoritmo la deriva de la banda M13, así que
**sus valores no se comparan con los de MODIS**, que rondan los 15 MW de
mediana: solo se comparan entre años de esta misma serie. Suomi-NPP es un
solo satélite, de modo que no existe aquí el control de mezcla de
satélites (`AQ`) de la serie MODIS; sí se conserva la fracción nocturna
(`noc`), mayor que en MODIS porque el píxel de 375 m detecta de noche
fuegos pequeños.

```{r}
#| label: intensidad
ci <- ayudantes_intensidad(temporada)
```

![](`r file.path("..", tar_read(fig_intensidad_snpp, store = almacen))`)

En los años completos la FRP mediana es de **`r ci$frpi_media` MW**, entre
los `r ci$frpi_min` de `r ci$anio_frpi_min` y los `r ci$frpi_max` de
`r ci$anio_frpi_max`; el percentil 95 promedia `r ci$frp95_media` MW y
alcanzó `r ci$frp95_max` MW en `r ci$anio_frp95_max`. El `r ci$noc_media` %
de las detecciones son nocturnas.

### Días extremos

Cuánto del fuego del año ocurre en días que, por su número de detecciones,
son extremos respecto del registro: el umbral `P95` es el percentil 95 de
las detecciones diarias en los días con fuego del **periodo base
`r paste0(min(anios_base("snpp")), "–", max(anios_base("snpp")))`**, que en
esta plataforma coincide con los años completos del registro (un solo
satélite en órbita mantenida, sin los cambios de instrumental que acortan
el de MODIS). El umbral es propio de la serie y no se compara con el de
MODIS.

```{r}
#| label: extremos
ce <- ayudantes_extremos(temporada)
```

![](`r file.path("..", tar_read(fig_extremos_snpp, store = almacen))`)

El umbral es de **`r ce$p95` detecciones por día**. En los
`r ce$n_anios` años completos hubo en promedio `r ce$nd95_media` días
extremos por año, con un máximo de `r ce$nd95_max` en
`r ce$anio_nd95_max`; esos días concentran en promedio el
`r ce$d95ptot_media` % de las detecciones del año, y hasta el
`r ce$d95ptot_max` % en `r ce$anio_d95ptot_max`.
`r if (ce$n_sin_extremos > 0) paste0("Hubo ", ce$n_sin_extremos, " años sin ningún día extremo (", ce$anios_sin_extremos, ").") else "Todos los años completos tuvieron al menos un día extremo."`

### Temporada consolidada por celda

```{r}
#| label: temporada-celdas
consolidado <- tar_read(temporada_celdas_snpp, store = almacen)
tc <- ayudantes_temporada_celdas(consolidado)
```

Para cada celda de 0,1° (~11 km) de la grilla común a las plataformas se
juntan las detecciones de vegetación de los años de fuego completos
(`r tc$periodo`) y se calculan `INI`, `FIN` y `LON` sobre esa distribución
de fechas: la temporada climatológica de la celda. Las celdas con menos de
`r RASTER_MIN_DETECCIONES` detecciones acumuladas quedan sin índices y se
dibujan en gris, y las que tienen más del `r RASTER_FUERA_MAX_PCT` % de sus
detecciones fuera de diciembre a mayo (`FUERA`) se marcan **sin estación
definida** y van con trama. Los umbrales son los mismos que en MODIS; como
VIIRS acumula muchas más detecciones, los cumplen más celdas, lo que da un
mapa más completo pero no más preciso donde ambas plataformas lo tienen.

![](`r file.path("..", tar_read(fig_temporada_celdas_snpp, store = almacen))`)

De las `r tc$n_con_fuego` celdas con alguna detección, `r tc$n_validas`
alcanzan el umbral y `r tc$n_sin_estacion` de ellas quedan sin estación
definida`r if (tc$n_sin_estacion > 0) paste0(", con entre ", tc$fuera_sin_estacion, " % de sus detecciones fuera de diciembre a mayo") else ""`
(en las demás la mediana es `r tc$fuera_mediana_unimodal` %). En las
`r tc$n_con_indices` celdas con índices la temporada consolidada dura
entre `r tc$lon_min` y `r tc$lon_max` días (mediana `r tc$lon_mediana`). El
inicio más temprano de celda cae el `r tc$ini_min` y el más tardío el
`r tc$ini_max`; el fin, entre el `r tc$fin_min` y el `r tc$fin_max`. En el
mapa de longitud la escala de color se acota en `r RASTER_LON_TOPE` días.

::: {layout-ncol=2}
![](`r file.path("..", tar_read(fig_temporada_celdas_ini_snpp, store = almacen))`)

![](`r file.path("..", tar_read(fig_temporada_celdas_fin_snpp, store = almacen))`)
:::

`N50F` es la versión por celda de la concentración: la proporción de los
días de fuego de la celda que reúnen la mitad de sus detecciones (0,5
repartido; hacia 0, en oleadas), con un umbral de
`r RASTER_MIN_DETECCIONES_CONCENTRACION` detecciones que cumplen
`r tc$n_validas_n50f` celdas, con valores entre `r tc$n50f_min` y
`r tc$n50f_max` (mediana `r tc$n50f_mediana`).

![](`r file.path("..", tar_read(fig_temporada_celdas_n50f_snpp, store = almacen))`)

### Frecuencia y densidad por celda

Para cada celda de la grilla, incluidas las que nunca tuvieron fuego,
`FREC` es la fracción de años con al menos una detección y `DENS` las
detecciones por km² de superficie terrestre y por año, ambas sobre el
**periodo base `r tc$periodo_base`**. Las celdas con menos de
`r RASTER_MIN_AREA_KM2` km² de tierra quedan en gris. Las densidades son
propias de VIIRS y no se comparan con las de MODIS, que ve unas cinco
veces menos detecciones; `FREC` tampoco es comparable del todo, porque una
celda con fuegos pequeños «arde más años» para el píxel de 375 m.

::: {layout-ncol=2}
![](`r file.path("..", tar_read(fig_temporada_celdas_frec_snpp, store = almacen))`)

![](`r file.path("..", tar_read(fig_temporada_celdas_dens_snpp, store = almacen))`)
:::

De las `r tc$n_celdas_grilla` celdas que tocan el país,
`r tc$n_sin_fuego_base` no tuvieron ninguna detección de vegetación en el
periodo base; `r tc$n_frec_alta` celdas arden tres de cada cuatro años o
más y `r tc$n_frec_baja` lo hacen menos de uno de cada cuatro. La densidad
mediana entre las celdas con fuego es de `r tc$dens_mediana_con_fuego`
detecciones por km² y año, con un máximo de `r tc$dens_max`.

### Intensidad por celda

Sobre las detecciones del periodo base, cada celda con al menos
`r RASTER_MIN_DETECCIONES` detecciones lleva su FRP mediana (`FRPI`). No
hay mapa de ciclo diurno (`AQ`): ese control mide la mezcla de dos
satélites en una misma serie y aquí hay uno solo.

![](`r file.path("..", tar_read(fig_temporada_celdas_frpi_snpp, store = almacen))`)

En las `r tc$n_validas_base` celdas que alcanzan el umbral, la FRP mediana
va de `r tc$frpi_min` a `r tc$frpi_max` MW (mediana entre celdas,
`r tc$frpi_mediana`).

Los índices por celda están disponibles como
[CSV](`r file.path("..", tar_read(tabla_temporada_celdas_snpp, store = almacen))`)
y como
[GeoTIFF](`r file.path("..", tar_read(raster_temporada_snpp, store = almacen))`)
con las mismas diez bandas con nombre que el de MODIS (`ini_dia`,
`fin_dia`, `lon`, `fuera`, `n50f`, `dtot`, `frec`, `dens`, `frpi` y `aq`;
esta última vacía en VIIRS), la plataforma y los periodos en los
metadatos, y un estilo
[`.qml`](`r file.path("..", tar_read(estilo_raster_snpp, store = almacen))`)
de QGIS con la simbología de `LON`. Las mismas celdas pueden activarse
como capa del [mapa interactivo](#mapa-interactivo).

### Temporada por área de conservación

Los mapas por celda no tienen versión anual porque una celda reúne pocas
detecciones en un año; el **área de conservación** (AC) del SINAC sí las
reúne, y es la unidad con la que se gestiona el fuego. Cada detección de
vegetación se asigna al AC que la contiene y los índices de la suite se
calculan por AC y año de fuego con las mismas definiciones que la tabla
nacional: `INI`, `FIN`, `LON`, `N50` y `C10` cuando el AC suma al menos
`r AC_MIN_DETECCIONES_TEMPORADA` detecciones en el año (el 10 % de cien son
diez detecciones; con menos la fecha saltaría con un día de quemas), la FRP
mediana con `r AC_MIN_DETECCIONES_FRP`, y los días extremos contra el
percentil 95 de los propios días de fuego del AC en el periodo base. Con el píxel de 375 m de VIIRS, tres de cada cuatro pares AC-año alcanzan el umbral, y el periodo base (2013–2025) coincide con los años completos.

```{r}
#| label: temporada-ac
temporada_ac <- tar_read(temporada_ac_snpp, store = almacen)
consolidado_ac <- tar_read(temporada_ac_consolidado_snpp, store = almacen)
ta <- ayudantes_temporada_ac(temporada_ac, consolidado_ac)
```

![](`r file.path("..", tar_read(fig_mosaico_ac_lon_snpp, store = almacen))`)

De los `r ta$n_ac_anios` pares AC-año completos, `r ta$n_ac_anios_con_lon`
(`r ta$pct_con_lon` %) alcanzan el umbral y tienen temporada fechada.
`r if (nchar(ta$ac_nunca)) paste0("Nunca lo alcanzan ", ta$ac_nunca, ": con esta plataforma no reúnen cien detecciones de vegetación en ningún año. ") else "Todas las AC lo alcanzan en algún año. "`La
temporada más larga en promedio es la de **`r ta$lon_ac_max`**
(`r ta$lon_ac_max_valor` días) y la más corta la de `r ta$lon_ac_min`
(`r ta$lon_ac_min_valor`). La lectura por filas dice si un año largo lo fue
en todo el país o solo en una región; la lectura por columnas, qué AC
arrastran la temporada nacional.

![](`r file.path("..", tar_read(fig_mosaico_ac_z_snpp, store = almacen))`)

La anomalía estandarizada del número de detecciones (`Z_DTOT`, respecto de
la media y la desviación típica de cada AC en el periodo base) es
comparable entre AC porque es adimensional. El año con más AC por encima
de una desviación típica fue **`r ta$anio_mas_pos`** (`r ta$n_mas_pos` AC)
y el año con más AC por debajo, `r ta$anio_mas_neg` (`r ta$n_mas_neg`).

```{r}
#| label: tabla-ac-consolidado
crear_tabla_ac_consolidado(consolidado_ac, etq$fuente_fig, con_aq = FALSE)
```

El consolidado por AC se calcula con las mismas funciones y umbrales que
el ráster por celda, tomando cada AC como una celda con su superficie
terrestre. La temporada climatológica más larga es la de
**`r ta$cons_lon_max`** (`r ta$cons_lon_max_valor` días) y la más corta la de
`r ta$cons_lon_min` (`r ta$cons_lon_min_valor`); el inicio más temprano cae
en `r ta$cons_ini_min` (`r ta$cons_ini_min_fecha`) y el más tardío en
`r ta$cons_ini_max` (`r ta$cons_ini_max_fecha`).
`r if (ta$n_sin_estacion > 0) paste0(ta$cons_sin_estacion, if (ta$n_sin_estacion == 1) " queda" else " quedan", " sin estación definida: más del ", RASTER_FUERA_MAX_PCT, " % de sus detecciones cae fuera de diciembre a mayo, el patrón bimodal del Caribe.") else "Todas las AC tienen una estación definida."`
La densidad sobre el periodo base va de `r ta$dens_max_valor`
detecciones por km² y año en `r ta$dens_max` a `r ta$dens_min_valor` en
`r ta$dens_min`: `r ta$razon_dens` veces de diferencia entre los extremos
del país.

::: {layout-ncol=3}
![](`r file.path("..", tar_read(fig_mapa_ac_lon_snpp, store = almacen))`)

![](`r file.path("..", tar_read(fig_mapa_ac_ini_snpp, store = almacen))`)

![](`r file.path("..", tar_read(fig_mapa_ac_dens_snpp, store = almacen))`)
:::

Las tablas están disponibles como CSV:
[índices anuales por AC](`r file.path("..", tar_read(tabla_temporada_ac_snpp, store = almacen))`)
y [consolidado por AC](`r file.path("..", tar_read(tabla_temporada_ac_consolidado_snpp, store = almacen))`).
Los índices de un AC se comparan entre años y con otras AC de esta misma
plataforma; entre plataformas, solo mediante el
[reporte de comparación](../comparacion/).

### Fase ENSO

Es el primer factor externo con que se confrontan los índices anuales. El
Niño reduce la lluvia de la vertiente del Pacífico de Centroamérica
(Ropelewski y Halpert 1987) y en Costa Rica la variabilidad de la lluvia
mensual está ligada al ENSO (Waylen, Caviedes y Quesada 1996); la pregunta
es si los años Niño tienen temporadas más largas, más tempranas o con más
fuego en el registro de esta plataforma. Se usa el **Índice Oceánico El
Niño** (ONI) del CPC de la NOAA en el trimestre **diciembre–febrero** que
cae dentro del año de fuego, justo antes de la temporada, ventana fijada
antes de mirar los datos, y la fase del CPC (cinco trimestres consecutivos
con |ONI| ≥ 0,5 °C). Los índices de conteo entran como anomalías sobre el
periodo base para que la detectabilidad no intervenga. Con trece años completos, S-NPP tiene pocos episodios de cada fase; el contraste con MODIS en los mismos años dice si la asociación depende del sensor.

```{r}
#| label: enso
enso <- tar_read(enso_snpp, store = almacen)
enso_resumen <- tar_read(enso_resumen_snpp, store = almacen)
en <- ayudantes_enso(enso, enso_resumen)
```

![](`r file.path("..", tar_read(fig_enso_snpp, store = almacen))`)

De los `r en$n_anios` años completos, `r en$n_nino` son de El Niño
(`r en$anios_nino`), `r en$n_nina` de La Niña (`r en$anios_nina`) y
`r en$n_neutra` neutros; el ONI de DJF va de `r en$oni_max` °C en
`r en$anio_oni_max` a `r en$oni_min` °C en `r en$anio_oni_min`. La
longitud mediana de la temporada es de `r en$lon_nino` días en años Niño,
`r en$lon_neutra` en neutros y `r en$lon_nina` en Niña (ρ de Spearman con
el ONI `r en$lon_rho`, p `r en$lon_p`); el inicio mediano cae el
`r en$ini_nino`, el `r en$ini_neutra` y el `r en$ini_nina` (ρ `r en$ini_rho`,
p `r en$ini_p`), y la anomalía del número de detecciones es de
`r en$dtot_nino`, `r en$dtot_neutra` y `r en$dtot_nina` desviaciones típicas
(ρ `r en$dtot_rho`, p `r en$dtot_p`). La asociación más fuerte es con
`r en$indice_rho_max` (ρ `r en$rho_max`)`r if (en$n_p05 > 0) paste0(", y ", en$n_p05, if (en$n_p05 == 1) " índice alcanza" else " índices alcanzan", " p < 0,05 (", en$indices_p05, ")") else ", y ningún índice alcanza p < 0,05"`.
Con estas muestras el resultado es descriptivo: dice cómo se ordenan los
años, no predice.

```{r}
#| label: tabla-enso
crear_tabla_resumen_enso(enso_resumen, etq$fuente_fig)
```

Las tablas están disponibles como CSV:
[índices por año con ONI y fase](`r file.path("..", tar_read(tabla_enso_snpp, store = almacen))`)
y [resumen por fase](`r file.path("..", tar_read(tabla_enso_resumen_snpp, store = almacen))`).
La serie ONI es de la
[NOAA CPC](https://www.cpc.ncep.noaa.gov/products/analysis_monitoring/ensostuff/ONI_v5.php).

### Detecciones excluidas por tipo de fuente

FIRMS clasifica cada detección del procesamiento estándar por tipo de
fuente: vegetación, volcán activo, otra fuente estática en tierra o mar.
En el registro de Suomi-NPP hay **`r num_es(sum(tipos$excluidas), 0)`**
detecciones de los tres últimos tipos, que las series mensuales y los
mapas de este reporte sí incluyen pero los índices de temporada apartan.
La cola en tiempo casi real no trae el campo, de modo que sus detecciones
(*sin tipo*) cuentan como vegetación.

```{r}
#| label: tabla-tipos
crear_tabla_tipos(tipos, etq$fuente_fig)
```

Disponible también como
[CSV](`r file.path("..", tar_read(tabla_tipos_snpp, store = almacen))`).

## Detecciones por área de conservación

Cada detección se asigna al **área de conservación** del
[SINAC](https://www.sinac.go.cr/) donde cae su punto; cada píxel de área
quemada, a la del centroide del píxel. Las pocas detecciones que no caen en
ninguna —desajustes de borde entre la capa del SINAC y el límite IGN
1:5000— se agrupan como *Sin asignar*.

```{r}
#| label: ac
ac_detecciones <- tar_read(ac_detecciones_snpp, store = almacen)
ac_quemas <- tar_read(ac_quemas_snpp, store = almacen)
crear_grafico_ac(ac_detecciones, ac_quemas, etq$pie_ambos, interactivo = TRUE)
```

```{r}
#| label: tabla-ac
crear_tabla_ac(ac_detecciones, ac_quemas, etq$fuente_fig, etq$etiqueta_ba)
```

La distribución por año y área de conservación está disponible como
[CSV](`r file.path("..", tar_read(tabla_ac_snpp, store = almacen))`).

## Cobertura de la tierra

Cada detección VIIRS corresponde a un píxel de 375 m en el nadir (mayor fuera
de él), por lo que la cobertura se caracteriza sobre el *footprint* completo
de la detección (una elipse con las dimensiones reales del píxel, columnas
`scan` × `track`) y no sobre el punto exacto. El footprint mediano de este
registro ronda 0,2 km², frente a más de 1 km² en MODIS: la atribución de
cobertura es sustancialmente más precisa, y este es el punto donde más se
notará la diferencia entre ambos sensores.

**Limitación**: WorldCover describe la cobertura de 2021, mientras que el
registro de detecciones abarca `r format(rango[1], "%Y")`–`r format(rango[2], "%Y")`;
los cambios de cobertura en ese período no están representados.

Cada barra se divide además según la detección caiga o no dentro de un humedal
del [Registro Nacional de Humedales](https://geos1pne.sirefor.go.cr/wfs) del
SINAC (actualización 2016–2018 del Inventario Nacional de Humedales). El
humedal no es un tipo de vegetación que compita con *pastizal* o *bosque*,
sino una condición del sitio: las capas del SINAC inventarían rasgos
específicos y no cubren todo el territorio, por lo que no pueden sustituir a
WorldCover como clasificación exhaustiva, pero sí complementarla.

```{r}
#| label: cobertura-interactiva
cobertura <- tar_read(cobertura_snpp, store = almacen)
humedales_detecciones <- tar_read(humedales_detecciones_snpp, store = almacen)
crear_grafico_cobertura(cobertura, humedales_detecciones, etq$pie_cobertura,
                        interactivo = TRUE)
```

El gráfico gemelo muestra las **hectáreas quemadas** según la clase dominante
del píxel VNP64A1. Aquí la clase se asigna al píxel de 500 m completo —no a un
footprint elíptico— y aplica la misma limitación de la foto fija de 2021.

```{r}
#| label: cobertura-quemas-interactiva
cobertura_quemas <- tar_read(cobertura_quemas_snpp, store = almacen)
humedales_quemas <- tar_read(humedales_quemas_snpp, store = almacen)
crear_grafico_cobertura_quemas(cobertura_quemas, humedales_quemas,
                               etq$pie_cobertura_ba, interactivo = TRUE)
```

### Contraste con el Registro Nacional de Humedales

WorldCover es un producto global y clasifica como *pastizal* buena parte de
la vegetación herbácea inundable del país. El contraste con el registro de
humedales permite distinguir cuánto del fuego "en pastizal" ocurre en
realidad en humedales estacionales.

```{r}
#| label: tabla-contraste
crear_tabla_contraste(cobertura, humedales_detecciones,
                      cobertura_quemas, humedales_quemas)
```

```{r}
#| label: hallazgo-humedales
hh <- resumen_hallazgo_humedales(cobertura, humedales_detecciones)
```

De las **`r num_es(hh$n, 0)`** detecciones cuyo footprint domina el
*pastizal* de WorldCover, el **`r hh$pct_en_humedal` %** cae dentro de un
humedal registrado (con un **`r hh$pct_footprint` %** del footprint cubierto
por humedal, en promedio). El polígono del registro que más detecciones
concentra es *`r hh$poligono_nombre`*, con `r num_es(hh$poligono_n, 0)`. Con
footprints cinco veces más pequeños que los de MODIS, este contraste está
menos expuesto al desborde geométrico del píxel grueso.

**Advertencia sobre la clase de humedal**: el registro asigna una sola clase
por polígono; `clase_hum` describe el tipo de humedal *como sitio* y no la
cobertura en cada punto de su extensión. El cruce es concluyente para
responder si las detecciones ocurren en humedal, no para determinar qué tipo
de vegetación se quemó.

## El episodio del humedal Catalina, mayo de 2026 {#sec-evento}

```{r}
#| label: evento
ev <- resumen_evento("catalina_2026", firms_pais, firms_mensual,
                     area_quemada_pais, cobertura, humedales_detecciones)
ev_ba <- cobertura_ba_evento("catalina_2026", area_quemada_mensual)
ev_nivel <- nivel_evento("catalina_2026",
                         tar_read(rangos_snpp, store = almacen))
e <- ev$evento
```

Casi todo lo que este reporte mide carece de contraparte en tierra: nadie
levantó un inventario de las quemas de 2014 para comparar. El episodio de mayo
de 2026 en el humedal Catalina (Parque Nacional Palo Verde, cuenca baja del
Tempisque) es la excepción, y por eso merece una sección propia. El
`r fecha_es(e$ignicion)` la caída de un rayo encendió el interior del humedal,
y una semana después `r e$fuente_medio` reportaba, con cifras del
`r e$fuente_cifra`, que el fuego había afectado
**cerca de `r format(e$ha_oficial, big.mark = " ")` hectáreas**
([nota del `r fecha_es(e$fuente_fecha)`](`r e$fuente_url`)). El combustible
principal fue la `r e$combustible`, una planta invasora que arde incluso sobre
el agua. Tenemos entonces una fecha de ignición, una causa y una superficie
oficial: tres cosas con las que auditar los productos satelitales.

```{r}
#| label: evento-prosa
#| output: asis
# El procesamiento estándar de Suomi-NPP puede traer lagunas (FIRMS publicó
# vacío el tramo de finales de abril a inicios de junio de 2026 al
# reprocesar la cola en tiempo casi real): si la ventana del evento cae en
# una, la sección lo dice en vez de fallar o inventar fechas.
if (ev$n > 0) {
  cat(paste0(
    "**Lo que vio esta plataforma.** VIIRS en Suomi-NPP registró **", ev$n,
    " detecciones** en la ventana del evento repartidas en ", ev$n_dias,
    " días, del ", fecha_es(ev$primera, con_anio = FALSE), " al ",
    fecha_es(ev$ultima), " —es decir, el fuego apareció en las imágenes ",
    ev$latencia_prosa, " después de la ignición reportada—, con una potencia ",
    "radiativa acumulada de ", num_es(ev$frp_total, 0), " MW y un máximo de ",
    num_es(ev$frp_maximo), " MW en un solo píxel. ", ev$n_nocturnas,
    " de esas detecciones son nocturnas: el fuego no se apagaba de noche.\n\n",
    "![](", file.path("..", tar_read(fig_evento_snpp, store = almacen)), ")\n\n",
    "**Dónde ardió.** El **", ev$pct_sector, " %** de las detecciones del ",
    "episodio tiene como polígono dominante el *", e$sector, "* del Registro ",
    "Nacional de Humedales, y el **", ev$pct_clase, " %** cae en footprints ",
    "donde WorldCover ve *", tolower(ev$clase_objetivo), "*. Es un ejemplo ",
    "concreto del hallazgo de la sección anterior: parte del \"pastizal\" que ",
    "arde en Costa Rica no es potrero sino humedal estacional, y en este caso ",
    "sabemos por la fuente periodística que lo que ardió fue un typhal sobre ",
    "agua.\n"
  ))
} else {
  laguna <- laguna_evento("catalina_2026",
                          tar_read(serie_diaria_plat_snpp, store = almacen))
  cat(paste0(
    "**Lo que vio esta plataforma: nada.** El procesamiento estándar de ",
    "Suomi-NPP que publica FIRMS no contiene ninguna detección en el país ",
    "entre el ", fecha_es(laguna$inicio), " y el ", fecha_es(laguna$fin),
    " (", laguna$dias, " días seguidos en cero, en plena temporada). Es una ",
    "laguna del producto y no una ausencia de fuego: las otras tres ",
    "plataformas registraron el episodio, y la cola en tiempo casi real de ",
    "esta misma plataforma, que este reporte usó hasta que FIRMS la ",
    "reemplazó por el estándar, había contado 102 detecciones en 3 días ",
    "(corrida del 13 de setiembre de 2026). Suomi-NPP excede su vida útil ",
    "de diseño y su producto de fuego activo ha mostrado huecos; este es ",
    "uno. Si FIRMS completa el reprocesamiento, esta sección volverá a ",
    "mostrar sus cifras.\n\n",
    "![](", file.path("..", tar_read(fig_evento_snpp, store = almacen)), ")\n"
  ))
}
```

**Lo que el área quemada no vio.** Aquí está el resultado que más obliga a
matizar el resto del reporte. Para `r meses_en_prosa(ev$meses_quemas)`,
`r etq$etiqueta_ba` marca **`r ev$hectareas` hectáreas** quemadas en la zona
del evento, frente a las `r format(e$ha_oficial, big.mark = " ")` reportadas
oficialmente: el producto satelital ve **`r ev$veces_menos` veces menos
superficie** que la contabilizada en tierra. El mapa de arriba lo muestra sin
necesidad de cifras: las detecciones de fuego activo cubren buena parte del
sector, mientras que los píxeles de área quemada forman unas pocas manchas
sueltas.

La explicación está en cómo funciona el producto. `r etq$etiqueta_ba` declara
quemado un píxel de 500 m cuando detecta un **cambio persistente de
reflectancia**, y una quema de *Typha* sobre lámina de agua no lo produce: la
vegetación emergente desaparece, el agua vuelve a dominar la señal y a las
pocas semanas la superficie se parece a lo que era antes. A eso se suma que el
píxel de 500 m no resuelve las cicatrices delgadas e interrumpidas que deja un
fuego que avanza entre canales. No es un defecto de este episodio: es el
comportamiento esperable del algoritmo en humedales, y advierte contra leer las
hectáreas de la tabla anual como una medida de la superficie realmente
afectada. **Sirven para comparar años entre sí; no para responder cuántas
hectáreas se quemaron.**

**Nivel de procesamiento**: las detecciones del episodio provienen del
procesamiento en `r ev_nivel$prosa`. Los datos en tiempo casi real se refinan
cuando la NASA los reprocesa a estándar, de modo que los conteos de esta
sección pueden cambiar retroactivamente.

## Fuentes de datos

- **NASA FIRMS** — Fire Information for Resource Management System, producto
  VIIRS_SNPP_SP (VIIRS 375 m, Suomi-NPP, procesamiento estándar).
  <https://firms.modaps.eosdis.nasa.gov/>. Cita sugerida: Schroeder, W., y
  Giglio, L. (2018). *VIIRS/NPP Thermal Anomalies/Fire 6-Min L2 Swath 375m*,
  DOI: 10.5067/VIIRS/VNP14IMG.002.
- **NASA LP DAAC** — producto de área quemada VNP64A1 v002 (VIIRS/NPP,
  mensual, 500 m), descubierto vía el API CMR de Earthdata. Giglio, L., y
  Justice, C. (2021). *VNP64A1 VIIRS/NPP Burned Area Monthly L4 Global 500m
  SIN Grid V002*, DOI: 10.5067/VIIRS/VNP64A1.002.
- **IGN / SNIT** — Instituto Geográfico Nacional, cartografía oficial 1:5000:
  límite provincial (la unión de las siete provincias es el límite nacional
  del análisis). <https://www.snitcr.go.cr/>.
- **SINAC** — Sistema Nacional de Áreas de Conservación de Costa Rica. Capas
  de áreas de conservación y Registro Nacional de Humedales (actualización
  2016–2018), descargadas de su servicio WFS.
  <https://geos1pne.sirefor.go.cr/wfs>.
- **ESA WorldCover** — mapa global de cobertura de la tierra 2021 a 10 m,
  v200. <https://esa-worldcover.org/>. Zanaga, D., et al. (2022).
  *ESA WorldCover 10 m 2021 v200*, DOI: 10.5281/zenodo.7254221.

Los reportes análogos: [MODIS](../modis/) (desde 2001),
[VIIRS en NOAA-20](../noaa20/) (desde 2018) y
[VIIRS en NOAA-21](../noaa21/) (desde 2024).

El código de este análisis está disponible en
<https://github.com/incendios-forestales/anomalias-termicas-costarica>.
