---
title: "Anomalías térmicas en Costa Rica — VIIRS"
subtitle: "Detecciones del sensor VIIRS (VIIRS_SNPP_SP de NASA FIRMS) y área quemada (VNP64A1)"
author: "Organización Incendios Forestales"
date: today
lang: es
format:
  html:
    embed-resources: true
    toc: true
    toc-title: "Contenido"
    theme: cosmo
execute:
  echo: false
  warning: false
  message: false
---

```{r}
#| label: configuracion
library(targets)
almacen <- here::here("_targets")
tar_source(here::here("R"))
# Rótulos de esta plataforma; ver R/plataformas.R
etq <- etiquetas_plataforma("snpp")
```

## Introducción

Este reporte presenta las anomalías térmicas (detecciones de fuego activo)
registradas por el sensor **VIIRS** a bordo del satélite Suomi-NPP en el
territorio continental de **Costa Rica**. Es el análogo del
[reporte basado en MODIS](../modis/), con la misma metodología y los mismos
productos, pero con un instrumento distinto: los datos provienen del producto
**VIIRS_SNPP_SP** (procesamiento estándar) del sistema
[FIRMS](https://firms.modaps.eosdis.nasa.gov/) de la NASA y el área quemada
del producto **VNP64A1**. Existen además reportes con el VIIRS de
[NOAA-20](../noaa20/) (desde 2018) y de [NOAA-21](../noaa21/) (desde 2024),
el mismo instrumento en otras plataformas.

El ámbito es **continental** (sin la Isla del Coco) y el límite nacional es
la unión de las siete provincias de la cartografía oficial 1:5000 del IGN,
servida por el [SNIT](https://www.snitcr.go.cr/); los detalles están en el
[reporte MODIS](../modis/).

Las series se publican por separado y **no deben sumarse ni empalmarse**:
VIIRS observa con un píxel de 375 m frente al de ~1 km de MODIS, de modo que
detecta muchos más fuegos —y fuegos más pequeños— sobre el mismo territorio.
Cualquier serie que uniera ambos sensores mostraría un salto artificial en
2012, cuando VIIRS entra en operación, que sería un cambio de instrumento y no
un cambio en el régimen de fuego.

El interés de VIIRS es doble. Por un lado es la **continuidad** del registro:
las misiones Terra y Aqua, que llevan MODIS, terminan en 2027. Por otro, su
mayor resolución permite contrastar los hallazgos obtenidos con MODIS y
distinguir cuáles son propiedades del fuego y cuáles artefactos del tamaño del
píxel.

```{r}
#| label: datos
firms_pais <- tar_read(firms_pais_snpp, store = almacen)
firms_mensual <- tar_read(firms_mensual_snpp, store = almacen)
area_quemada_pais <- tar_read(area_quemada_pais_snpp, store = almacen)
area_quemada_mensual <- tar_read(area_quemada_mensual_snpp, store = almacen)
rango <- range(firms_pais$acq_date)
```

El período analizado va del **`r format(rango[1], "%d/%m/%Y")`** al
**`r format(rango[2], "%d/%m/%Y")`**, con un total de
**`r num_es(nrow(firms_pais), 0)`** detecciones dentro del país. El límite
nacional está delimitado a escala 1:5000, una precisión muy superior a la de
los píxeles VIIRS (375 m en el nadir), así que el recorte no introduce error
apreciable por la geometría del límite.

Como en los demás reportes, una **anomalía térmica no es necesariamente un
incendio forestal**: a escala nacional el registro incluye quemas agrícolas
y ocasionalmente fuentes industriales, además de los incendios de
vegetación.

## Mapa animado

Detecciones mensuales de anomalías térmicas; el color indica la potencia
radiativa del fuego (FRP).

![](`r file.path("..", tar_read(anim_gif_snpp, store = almacen))`)

## Video resumen

Resumen mensual en formato de video: detecciones de fuego activo (VIIRS) con
su estela de los meses recientes y píxeles de área quemada (VNP64A1), sobre el
relieve del país teñido por la cobertura de la tierra (WorldCover 2021). Los
contadores muestran el acumulado desde el inicio del registro y, debajo, el
mes en curso con sus valores, cada serie por separado: son magnitudes
complementarias y no sumables.

<video controls muted playsinline style="width: 100%; max-width: 720px;" src="`r file.path("..", tar_read(video_anomalias_snpp, store = almacen))`"></video>

El cartel estático resume las dos series mensuales del video: los acumulados
arriba y, en paneles separados, las hectáreas quemadas y las detecciones por
mes, con el mes máximo de cada serie rotulado.

![](`r file.path("..", tar_read(cartel_resumen_snpp, store = almacen))`){width=540}

## Mapa interactivo

A escala nacional el registro completo suma demasiadas detecciones para
mostrar cada una con su ficha, así que el mapa las divide en dos capas: los
**últimos 24 meses** con el deslizador temporal y una ficha por detección, y
el **registro completo** como una capa de puntos ligera (WebGL), sin fichas,
apagada al inicio. El botón ⛶ abre el mapa en pantalla completa.

A diferencia de MODIS, que reporta la confianza de cada detección como un
porcentaje, VIIRS la entrega en tres categorías —baja, nominal y alta—, y así
aparece en los popups.

Desde el control de capas pueden activarse además el área quemada reciente
(píxeles de VNP64A1, con su fecha de quema en el popup, filtrados por el
deslizador igual que las detecciones), la cobertura
([ESA WorldCover 2021](https://esa-worldcover.org/)) y las áreas de
conservación del SINAC.

```{r}
#| label: mapa-interactivo
pais_web <- tar_read(pais_web, store = almacen)
cobertura_mapa <- tar_read(cobertura_snpp, store = almacen)
worldcover <- tar_read(archivos_worldcover, store = almacen)
bbox <- tar_read(bbox_descarga, store = almacen)
ac_web <- tar_read(ac_web, store = almacen)
crear_mapa_temporal(firms_pais, pais_web, cobertura_mapa, worldcover, bbox,
                    etq$etiqueta_quemas, ac_web,
                    quemas = area_quemada_pais)
```

## Área quemada (VNP64A1)

Las detecciones de fuego activo indican dónde había fuego al paso del
satélite; el producto complementario **VNP64A1** mapea el **área quemada**:
para cada píxel de 500 m (~21,5 ha) registra el día en que la superficie quedó
marcada por el fuego, a partir del cambio persistente de reflectancia. Es el
heredero directo de MCD64A1 —mismo algoritmo, misma rejilla sinusoidal y misma
resolución— aplicado a las bandas de VIIRS, y su registro comienza en marzo de
2012. Igual que con MODIS, FIRMS lista un producto de área quemada
(`BA_VIIRS`) pero su API no lo entrega como datos, así que el pipeline lo
descarga del archivo original de la NASA (LP DAAC); Costa Rica cruza dos
teselas de la rejilla sinusoidal (h09v07 y h09v08), de modo que cada mes
requiere dos gránulos. El producto se publica con uno o dos meses de rezago:
su serie puede terminar antes que la de detecciones.

Conviene notar una asimetría: mientras que en fuego activo VIIRS aventaja
claramente a MODIS por su píxel de 375 m, en área quemada **ambos productos
comparten la resolución de 500 m**. Las diferencias entre MCD64A1 y VNP64A1 no
vienen del tamaño del píxel sino de la sensibilidad de las bandas y del
comportamiento del algoritmo.

**Limitación**: la unidad mínima de VNP64A1 es el píxel de 500 m —quemas
menores pueden no detectarse y la superficie reportada es la del píxel
completo, no la de la cicatriz interna—, por lo que las hectáreas son una
estimación gruesa, útil para comparar años y estaciones entre sí.

## Estadísticas

### Serie temporal mensual

Detecciones de fuego activo (arriba) y hectáreas quemadas (abajo), con el eje
temporal compartido: acerque con la rueda o arrastre una región para explorar
un período; pase el cursor sobre una barra para ver el detalle del mes.

Las dos series son complementarias y **no sumables**: las detecciones cuentan
eventos de fuego activo en el momento del sobrevuelo —un mismo incendio genera
muchas detecciones a lo largo de días—, mientras que el área quemada mide la
superficie que quedó marcada, contada una sola vez.

```{r}
#| label: serie-interactiva
crear_comparacion_series(firms_mensual, area_quemada_mensual,
                         etq$etiqueta_ba, etq$pie_ambos)
```

### Climatología mensual (estacionalidad)

Promedios por mes calendario de ambas magnitudes. El promedio de hectáreas de
los meses más recientes puede estar levemente subestimado por el rezago de
publicación de VNP64A1.

```{r}
#| label: climatologia-interactiva
crear_climatologia_comparada(firms_mensual, area_quemada_mensual,
                             etq$etiqueta_ba, etq$pie_ambos)
```

### Resumen anual

Los años sin detecciones muestran el FRP en blanco (no hubo detecciones que
promediar); 0 hectáreas significa que VNP64A1 no marcó píxeles quemados ese
año. Al comparar años conviene recordar que Suomi-NPP ya excede su vida útil
de diseño y su producto de fuego activo ha mostrado huecos en años recientes;
el contraste con las series de [NOAA-20](../noaa20/) y [MODIS](../modis/)
ayuda a distinguir un año realmente tranquilo de un hueco del sensor.

```{r}
#| label: tabla-resumen
crear_tabla_resumen(firms_pais, etq$fuente_fig, etq$etiqueta_ba,
                    area_quemada_pais)
```

## Detecciones por área de conservación

Cada detección se asigna al **área de conservación** del
[SINAC](https://www.sinac.go.cr/) donde cae su punto; cada píxel de área
quemada, a la del centroide del píxel. Las pocas detecciones que no caen en
ninguna —desajustes de borde entre la capa del SINAC y el límite IGN
1:5000— se agrupan como *Sin asignar*.

```{r}
#| label: ac
ac_detecciones <- tar_read(ac_detecciones_snpp, store = almacen)
ac_quemas <- tar_read(ac_quemas_snpp, store = almacen)
crear_grafico_ac(ac_detecciones, ac_quemas, etq$pie_ambos, interactivo = TRUE)
```

```{r}
#| label: tabla-ac
crear_tabla_ac(ac_detecciones, ac_quemas, etq$fuente_fig, etq$etiqueta_ba)
```

La distribución por año y área de conservación está disponible como
[CSV](`r file.path("..", tar_read(tabla_ac_snpp, store = almacen))`).

## Cobertura de la tierra

Cada detección VIIRS corresponde a un píxel de 375 m en el nadir (mayor fuera
de él), por lo que la cobertura se caracteriza sobre el *footprint* completo
de la detección (una elipse con las dimensiones reales del píxel, columnas
`scan` × `track`) y no sobre el punto exacto. El footprint mediano de este
registro ronda 0,2 km², frente a más de 1 km² en MODIS: la atribución de
cobertura es sustancialmente más precisa, y este es el punto donde más se
notará la diferencia entre ambos sensores.

**Limitación**: WorldCover describe la cobertura de 2021, mientras que el
registro de detecciones abarca `r format(rango[1], "%Y")`–`r format(rango[2], "%Y")`;
los cambios de cobertura en ese período no están representados.

Cada barra se divide además según la detección caiga o no dentro de un humedal
del [Registro Nacional de Humedales](https://geos1pne.sirefor.go.cr/wfs) del
SINAC (actualización 2016–2018 del Inventario Nacional de Humedales). El
humedal no es un tipo de vegetación que compita con *pastizal* o *bosque*,
sino una condición del sitio: las capas del SINAC inventarían rasgos
específicos y no cubren todo el territorio, por lo que no pueden sustituir a
WorldCover como clasificación exhaustiva, pero sí complementarla.

```{r}
#| label: cobertura-interactiva
cobertura <- tar_read(cobertura_snpp, store = almacen)
humedales_detecciones <- tar_read(humedales_detecciones_snpp, store = almacen)
crear_grafico_cobertura(cobertura, humedales_detecciones, etq$pie_cobertura,
                        interactivo = TRUE)
```

El gráfico gemelo muestra las **hectáreas quemadas** según la clase dominante
del píxel VNP64A1. Aquí la clase se asigna al píxel de 500 m completo —no a un
footprint elíptico— y aplica la misma limitación de la foto fija de 2021.

```{r}
#| label: cobertura-quemas-interactiva
cobertura_quemas <- tar_read(cobertura_quemas_snpp, store = almacen)
humedales_quemas <- tar_read(humedales_quemas_snpp, store = almacen)
crear_grafico_cobertura_quemas(cobertura_quemas, humedales_quemas,
                               etq$pie_cobertura_ba, interactivo = TRUE)
```

### Contraste con el Registro Nacional de Humedales

WorldCover es un producto global y clasifica como *pastizal* buena parte de
la vegetación herbácea inundable del país. El contraste con el registro de
humedales permite distinguir cuánto del fuego "en pastizal" ocurre en
realidad en humedales estacionales.

```{r}
#| label: tabla-contraste
crear_tabla_contraste(cobertura, humedales_detecciones,
                      cobertura_quemas, humedales_quemas)
```

```{r}
#| label: hallazgo-humedales
hh <- resumen_hallazgo_humedales(cobertura, humedales_detecciones)
```

De las **`r num_es(hh$n, 0)`** detecciones cuyo footprint domina el
*pastizal* de WorldCover, el **`r hh$pct_en_humedal` %** cae dentro de un
humedal registrado (con un **`r hh$pct_footprint` %** del footprint cubierto
por humedal, en promedio). El polígono del registro que más detecciones
concentra es *`r hh$poligono_nombre`*, con `r num_es(hh$poligono_n, 0)`. Con
footprints cinco veces más pequeños que los de MODIS, este contraste está
menos expuesto al desborde geométrico del píxel grueso.

**Advertencia sobre la clase de humedal**: el registro asigna una sola clase
por polígono; `clase_hum` describe el tipo de humedal *como sitio* y no la
cobertura en cada punto de su extensión. El cruce es concluyente para
responder si las detecciones ocurren en humedal, no para determinar qué tipo
de vegetación se quemó.

## El episodio del humedal Catalina, mayo de 2026 {#sec-evento}

```{r}
#| label: evento
ev <- resumen_evento("catalina_2026", firms_pais, firms_mensual,
                     area_quemada_pais, cobertura, humedales_detecciones)
ev_ba <- cobertura_ba_evento("catalina_2026", area_quemada_mensual)
ev_nivel <- nivel_evento("catalina_2026",
                         tar_read(rangos_snpp, store = almacen))
e <- ev$evento
```

Casi todo lo que este reporte mide carece de contraparte en tierra: nadie
levantó un inventario de las quemas de 2014 para comparar. El episodio de mayo
de 2026 en el humedal Catalina (Parque Nacional Palo Verde, cuenca baja del
Tempisque) es la excepción, y por eso merece una sección propia. El
`r fecha_es(e$ignicion)` la caída de un rayo encendió el interior del humedal,
y una semana después `r e$fuente_medio` reportaba, con cifras del
`r e$fuente_cifra`, que el fuego había afectado
**cerca de `r format(e$ha_oficial, big.mark = " ")` hectáreas**
([nota del `r fecha_es(e$fuente_fecha)`](`r e$fuente_url`)). El combustible
principal fue la `r e$combustible`, una planta invasora que arde incluso sobre
el agua. Tenemos entonces una fecha de ignición, una causa y una superficie
oficial: tres cosas con las que auditar los productos satelitales.

**Lo que vio esta plataforma.** VIIRS en Suomi-NPP registró
**`r ev$n` detecciones** en la ventana del evento repartidas en
`r ev$n_dias` días, del `r fecha_es(ev$primera, con_anio = FALSE)` al
`r fecha_es(ev$ultima)` —es decir, el fuego apareció en las imágenes
`r ev$latencia_prosa` después de la ignición reportada—, con una potencia
radiativa acumulada de `r num_es(ev$frp_total, 0)` MW y un máximo de
`r num_es(ev$frp_maximo)` MW en un solo píxel. `r ev$n_nocturnas` de esas
detecciones son nocturnas: el fuego no se apagaba de noche.

![](`r file.path("..", tar_read(fig_evento_snpp, store = almacen))`)

**Dónde ardió.** El **`r ev$pct_sector` %** de las detecciones del episodio
tiene como polígono dominante el *`r e$sector`* del Registro Nacional de
Humedales, y el **`r ev$pct_clase` %** cae en footprints donde WorldCover ve
*`r tolower(ev$clase_objetivo)`*. Es un ejemplo concreto del hallazgo de la
sección anterior: parte del "pastizal" que arde en Costa Rica no es potrero
sino humedal estacional, y en este caso sabemos por la fuente periodística
que lo que ardió fue un typhal sobre agua.

**Lo que el área quemada no vio.** Aquí está el resultado que más obliga a
matizar el resto del reporte. Para `r meses_en_prosa(ev$meses_quemas)`,
`r etq$etiqueta_ba` marca **`r ev$hectareas` hectáreas** quemadas en la zona
del evento, frente a las `r format(e$ha_oficial, big.mark = " ")` reportadas
oficialmente: el producto satelital ve **`r ev$veces_menos` veces menos
superficie** que la contabilizada en tierra. El mapa de arriba lo muestra sin
necesidad de cifras: las detecciones de fuego activo cubren buena parte del
sector, mientras que los píxeles de área quemada forman unas pocas manchas
sueltas.

La explicación está en cómo funciona el producto. `r etq$etiqueta_ba` declara
quemado un píxel de 500 m cuando detecta un **cambio persistente de
reflectancia**, y una quema de *Typha* sobre lámina de agua no lo produce: la
vegetación emergente desaparece, el agua vuelve a dominar la señal y a las
pocas semanas la superficie se parece a lo que era antes. A eso se suma que el
píxel de 500 m no resuelve las cicatrices delgadas e interrumpidas que deja un
fuego que avanza entre canales. No es un defecto de este episodio: es el
comportamiento esperable del algoritmo en humedales, y advierte contra leer las
hectáreas de la tabla anual como una medida de la superficie realmente
afectada. **Sirven para comparar años entre sí; no para responder cuántas
hectáreas se quemaron.**

**Nivel de procesamiento**: las detecciones del episodio provienen del
procesamiento en `r ev_nivel$prosa`. Los datos en tiempo casi real se refinan
cuando la NASA los reprocesa a estándar, de modo que los conteos de esta
sección pueden cambiar retroactivamente.

## Fuentes de datos

- **NASA FIRMS** — Fire Information for Resource Management System, producto
  VIIRS_SNPP_SP (VIIRS 375 m, Suomi-NPP, procesamiento estándar).
  <https://firms.modaps.eosdis.nasa.gov/>. Cita sugerida: Schroeder, W., y
  Giglio, L. (2018). *VIIRS/NPP Thermal Anomalies/Fire 6-Min L2 Swath 375m*,
  DOI: 10.5067/VIIRS/VNP14IMG.002.
- **NASA LP DAAC** — producto de área quemada VNP64A1 v002 (VIIRS/NPP,
  mensual, 500 m), descubierto vía el API CMR de Earthdata. Giglio, L., y
  Justice, C. (2021). *VNP64A1 VIIRS/NPP Burned Area Monthly L4 Global 500m
  SIN Grid V002*, DOI: 10.5067/VIIRS/VNP64A1.002.
- **IGN / SNIT** — Instituto Geográfico Nacional, cartografía oficial 1:5000:
  límite provincial (la unión de las siete provincias es el límite nacional
  del análisis). <https://www.snitcr.go.cr/>.
- **SINAC** — Sistema Nacional de Áreas de Conservación de Costa Rica. Capas
  de áreas de conservación y Registro Nacional de Humedales (actualización
  2016–2018), descargadas de su servicio WFS.
  <https://geos1pne.sirefor.go.cr/wfs>.
- **ESA WorldCover** — mapa global de cobertura de la tierra 2021 a 10 m,
  v200. <https://esa-worldcover.org/>. Zanaga, D., et al. (2022).
  *ESA WorldCover 10 m 2021 v200*, DOI: 10.5281/zenodo.7254221.

Los reportes análogos: [MODIS](../modis/) (desde 2001),
[VIIRS en NOAA-20](../noaa20/) (desde 2018) y
[VIIRS en NOAA-21](../noaa21/) (desde 2024).

El código de este análisis está disponible en
<https://github.com/incendios-forestales/anomalias-termicas-costarica>.
